ACORDAO-COMPLETO-2431078

ACÓRDÃO 5112/2021 ATA 9/2021 - SEGUNDA CÂMARA

VISTOS, relatados e discutidos estes autos de tomada de contas especial instaurada pelo Fundo Nacional de Desenvolvimento da Educação em desfavor de Francisco José Ferreira Noronha, ex-Prefeito Municipal de Trairi/CE, em razão da não comprovação da boa e regular aplicação dos recursos federais transferidos à conta do Programa Nacional de Apoio ao Transporte Escolar (PNATE) no exercício de 2013,
ACORDAM os Ministros do Tribunal de Contas da União, reunidos em sessão da Segunda Câmara, ante as razões expostas pelo Relator, em:
9.1. considerar revel, para todos os efeitos, a empresa Elocar Construtora e Serviços Eireli (10.910.136/0001-92) , dando-se prosseguimento ao processo, com fundamento no art. 12, § 3º da Lei 8.443/1992;
9.2. rejeitar parcialmente as alegações de defesa apresentadas por Francisco José Ferreira Noronha (XXX.538.353-XX) ;
9.3. julgar irregulares, nos termos dos arts. 1º, inciso I, 16, inciso III, alíneas "b" e "c", da Lei 8.443/1992, c/c os arts. 19 e 23, inciso III, da mesma Lei, e com os arts. 1º, inciso I, 209, II e III, 210 e 214, inciso III, do Regimento Interno, as contas de Francisco José Ferreira Noronha (XXX.538.353-XX) e de Elocar Construtora e Serviços Eireli (10.910.136/0001-92) , condenando-os, solidariamente, ao pagamento das quantias a seguir especificadas, atualizadas monetariamente e acrescidas dos juros de mora, calculados a partir da data discriminada até a efetiva quitação do débito, fixando-lhes o prazo de 15 (quinze) dias para que comprovem, perante o Tribunal, o recolhimento da referida quantia aos cofres do Fundo Nacional de Desenvolvimento da Educação, nos termos do art. 23, inciso III, alínea "a", da citada Lei c/c o art. 214, inciso III, alínea "a", do Regimento Interno;
	Valor histórico (R$) 
	Data de ocorrência

	99.291,71
	11/9/2013

	99.648,59
	8/10/2013

	199.297,18
	11/11/2013

9.4. aplicar, com fundamento no art. 57 da Lei 8.443/1992, multa individual no valor de R$ 60.000,00 (sessenta mil reais) a Francisco José Ferreira Noronha (XXX.538.353-XX) e a Elocar Construtora e Serviços Eireli (10.910.136/0001-92) , atualizado monetariamente desde a data do presente acórdão até a do efetivo recolhimento, se for pago após o vencimento, na forma da legislação vigente, fixando o prazo de 15 (quinze) dias, a contar do recebimento da notificação, para que seja comprovado, perante este Tribunal, o recolhimento da quantia ao Tesouro Nacional, nos termos do art. 23, inciso III, alínea "a", da referida Lei, c/c o art. 214, inciso III, alínea "a", do Regimento Interno do TCU;
9.5. com fundamento no art. 26 da Lei 8.443/1992, autorizar, se requerido, o pagamento da importância devida em até 36 (trinta e seis) parcelas mensais e consecutivas, fixando o prazo de 15 (quinze) dias, a contar do recebimento da notificação, para que seja comprovado, perante este Tribunal, o recolhimento da primeira parcela, e de 30 (trinta) dias, a contar da parcela anterior, para que seja comprovado o recolhimento das demais parcelas, devendo incidir sobre cada valor mensal os devidos acréscimos legais, na forma prevista na legislação vigente, além de alertar que a falta de comprovação do recolhimento de qualquer parcela importará no vencimento antecipado do saldo devedor, nos termos do art. 217 do Regimento Interno do TCU;
9.6. com fundamento no art. 28 da Lei 8.443/1992, autorizar, desde logo, a cobrança judicial das dívidas, caso não atendida a notificação;
9.7. enviar cópia deste acórdão à Procuradoria da República no Ceará, nos termos do § 3º do art. 16 da Lei 8.443/1992 c/c o § 7º do art. 209 do Regimento Interno do TCU, para adoção das medidas cabíveis;
9.8. enviar cópia deste acórdão ao Fundo Nacional de Desenvolvimento da Educação e aos responsáveis.

TCE instaurada pelo FNDE em razão da não comprovação da regular aplicação dos recursos repassados ao município de Trairi (CE) via Programa Nacional de Apoio ao Transporte Escolar (Pnate).

Segunda Câmara

Município de Trairi/CE.

3. Responsáveis: Elocar Construtora e Serviços Eireli (10.910.136/0001-92); Francisco José Ferreira Noronha (XXX.538.353-XX).

13.1. Ministros presentes: Augusto Nardes (na Presidência), Aroldo Cedraz, Raimundo Carreiro e Bruno Dantas (Relator).
13.2. Ministro-Substituto presente: André Luís de Carvalho.

ACORDAO-COMPLETO-2538544

Acórdão 5472/2022 - Segunda Câmara

ACORDAO-COMPLETO-2479342

Acórdão 9304/2021 - Segunda Câmara

BRUNO DANTAS

Por registrar as principais ocorrências do processo até o momento, resumindo os fundamentos das peças acostadas aos autos, adoto como relatório, com os ajustes necessários, a instrução da secretaria responsável pela análise da demanda (peça 52) , que contou com a anuência do corpo diretivo da unidade (peças 53-54) :
"INTRODUÇÃO
1. Trata-se de tomada de contas especial instaurada pelo Fundo Nacional de Desenvolvimento da Educação - FNDE, em desfavor de Francisco José Ferreira Noronha, Prefeito Municipal de Trairi/CE no período de 13/4/2013 a 12/8/2014, em razão da não consecução dos objetivos pactuados no Programa Nacional de Apoio ao Transporte Escolar - PNATE, no exercício de 2013.
HISTÓRICO
2. Por conta do PNATE, cujo objeto era a 'transferência, em caráter suplementar, aos estados, ao Distrito Federal e aos municípios, de recursos financeiros destinados a custear a oferta de transporte escolar aos alunos educação básica pública, residentes em área rural, com o objetivo de garantir o acesso à educação', foi liberado no exercício de 2013, consoante Resolução CD/FNDE 12, de 17/3/2011, o valor total de R$ 896.837,32, conforme Ordens Bancárias e extrato da conta específica, constantes das peças 3 e 6.
3. A prestação de contas dos recursos repassados, cujo prazo expirava em 30/4/2014, foi enviada em 25/4/2014 por Francisco José Ferreira Noronha (peças 8, 16, p. 24-45, e 17) e analisada na Informação 247/2016-Daesp/Copra/Cgcap/Difin-FNDE, tendo sido constatada a ocorrência das seguintes irregularidades:
a) no Demonstrativo da Execução da Receita e da Despesa e de Pagamentos Efetuados:
- O valor correspondente à 'despesa realizada', indicado na prestação de contas analisada (R$ 1.664.169,12) , é superior ao valor repassado no exercício (R$ 896.837,32) ;
b) Nos Extratos Bancários:
- Houve o pagamento de tarifas bancárias na conta específica do programa (Banco 001, Agência 2732-4, C/C 12329-3) , no valor total de R$ 20,00, em 23/4/2013, em desacordo com o disposto no art. 7º, parágrafo 8º, da Resolução CD/FNDE 12/2011;
c) Irregularidades constatadas pela Controladoria-Geral da União:
- A Prefeitura Municipal de Trairi/CE realizou o Pregão Presencial 011/2013, para contratação de serviços de locação de veículos destinados ao transporte de estudantes da rede de ensino fundamental, e, da análise comparativa do valor proposto pela empresa vencedora - Elocar Construtora e Serviços Eireli, com aquele pago por ela aos proprietários que efetivamente prestaram o serviço de transporte de alunos da rede pública de ensino, chegou-se a um sobrepreço médio de 84,53%, gerando prejuízo potencial no valor de R$ 731.970,34;
- Ao comparar o referido Pregão Presencial 011/2013 com o Pregão Presencial 013/2014, a CGU identificou a existência de trinta e cinco rotas com as mesmas especificações, ou seja, trajetos idênticos, gerando um prejuízo potencial de R$ 115.676,00; observou, porém, que, como se trata do mesmo contrato, os valores não se somam;
- Também constatou superfaturamento no valor de R$ 116.211,00 decorrente do pagamento por dias letivos em quantidade superior ao efetivamente determinado no calendário escolar de 2013, valor que, a exemplo do item anterior, a CGU considerou que não se soma ao prejuízo potencial inicialmente apontado, no montante de R$ 731.970,34;
- Verificou ainda a subcontratação total do serviço de transporte escolar no exercício de 2013 e a não apresentação do processo de dispensa de licitação 2013.06.10.2.
4. Tais irregularidades foram apontadas no Relatório de Demandas Externas 00206.000630/2014-81 (peças 9 e 16, p. 1-22) , resultado de vistoria 'in loco' realizada pela Controladoria-Geral da União no Município de Trairi/CE, no período de 13 a 17/10/2014, para verificar a regularidade da aplicação dos recursos transferidos no âmbito do PNATE.
5. Vale esclarecer, com relação ao sobrepreço médio de 84,53%, verificado na contratação do serviço de locação de veículos, que a análise comparativa da CGU do valor proposto pela empresa vencedora - Elocar Construtora e Serviços Eireli, com aquele pago por ela aos proprietários que efetivamente prestaram o serviço de transporte de alunos da rede pública de ensino, encontra-se exposta na peça 9, p. 4-10, destacando-se a constatação de que o valor do quilômetro licitado - R$ 3,10, é mais do que o dobro daquele efetivamente pago aos proprietários dos veículos - R$ 1,45.
6. Ainda com relação ao assunto, registra-se que o prefeito de Trairi/CE, ao ser questionado pela CGU acerca de tais irregularidades, apresentou justificativas no sentido de que a formação do preço do quilômetro licitado levou em conta os custos tributários e previdenciários que oneraram a empresa, porém tal argumentação não foi acatada, tendo em vista que foi acordado entre a referida empresa e os locatários que 'o proprietário do veículo sublocado arcaria com todas as despesas diretas e indiretamente geradas por seu veículo, tais como: manutenção preventiva e corretiva do veículo, licenciamento, IPVA, alvará etc., além de arcar com todos os ônus oriundos dos encargos dos serviços, quer de natureza fiscal, trabalhista ou previdenciária, tais como INSS, IRPF e ISS'.
7. Ressalta-se que os valores de R$ 115.676,00 e R$ 116.211,00, apontados no item 3 desta instrução, não se somaram ao prejuízo potencial constatado pela CGU, de R$ 731.970,34, visto que se tratava do mesmo contrato, portanto, haveria cobrança em duplicidade, consoante Informação 247/2016-Daesp/Copra/Cgcap/Difin/FNDE e o próprio Relatório da CGU (peças 9 e 10) .
8. Por força dessas irregularidades, o Parecer 1.751/2016-DAESP/COPRA/CGCAP-DIFIN (peça 10, p. 7-11) aprovou parcialmente a prestação de contas e sugeriu, no subitem 5.2, a impugnação de despesas no montante de R$ 796.831,74, como segue abaixo:
	Valor (R$) 
	Data

	192.923,00
	5/6/2013

	100.000,00
	12/7/2013

	319.580,00
	11/9/2013

	184.328,68
	3/10/2013

9. Tais valores correspondem ao total gasto no exercício, conforme extratos bancários presentes na peça 3, e na própria prestação de contas encaminhada pelo ex-prefeito, presente nas peças 16, p. 39-43 e 17, p. 15-22.
10. Observa-se que constam como responsáveis pela Prefeitura Municipal de Trairi/CE José Luciano Moreira (gestão 2012 a 8/3/2013) , Regina Nara Batista Porto (9/3 a 8/4/2013) , Francisco José Ferreira Noronha (13/4/2013 a 12/8/2014) e novamente Regina Nara Batista Porto (a partir de 13/8/2014) .
11. Por meio do Ofício 23.728/2016/Daesp/Copra/Cgcap/Difin-FNDE, recebido em 28/12/2016 (peça 11, p. 3-4, e Peça 12, p. 3) , o FNDE notificou Francisco José Ferreira Noronha, mas, decorrido o prazo ali fixado, ele não se manifestou, tendo também notificado José Luciano Moreira e Regina Nara Batista Porto, mediante os Ofícios nos 4.517/2017 e 23.729/2016/Daesp/Copra/Cgcap/Difin-FNDE, recebidos, respectivamente, em 23/3/2017 e 28/12/2016 (peça 11, p. 5-8 e peça 12, p. 1 e 6) .
12. Diante do não saneamento das irregularidades apontadas e da não devolução dos recursos, instaurou-se a Tomada de Contas Especial. No Relatório de Tomada de Contas Especial 346/2017-DIREC/COTCE/CGCAP/DIFIN-FNDE/MEC (peça 19) concluiu-se que o prejuízo importaria em 88,84% do valor dos recursos repassados, imputando-se a responsabilidade a Francisco José Ferreira Noronha, Prefeito Municipal de Trairi/CE no período de 13/4/2013 a 12/8/2014, pela não consecução dos objetivos pactuados no Programa Nacional de Apoio ao Transporte Escolar - PNATE, no exercício de 2013.
13. O Relatório de Auditoria 214/2018 da Controladoria-Geral da União (peça 20) também chegou às mesmas conclusões. Após serem emitidos o Certificado de Auditoria, o Parecer do Dirigente e o Pronunciamento Ministerial (peças 21 a 23) , o processo foi remetido a esse Tribunal.
14. Em atendimento ao item 9.4, do Acórdão 1772/2017-TCU-Plenário, Relator Ministro Augusto Sherman Cavalcanti, informa-se que foi efetuada pesquisa no sistema processual do TCU, e que não foi encontrado débito imputável ao responsável em outros processos em tramitação no Tribunal.
ANÁLISE DOS PRESSUPOSTOS DE ADMISSIBILIDADE
15. Verificou-se que não houve o transcurso de mais de dez anos desde o fato gerador sem que tenha havido a notificação do responsável pela autoridade administrativa federal competente (art. 6º, inciso II, c/c art. 19 da IN-TCU 71/2012, modificada pela IN-TCU 76/2016) , uma vez que os recursos foram transferidos em 2013 (peças 3 e 6) e o responsável foi notificado sobre as irregularidades pela autoridade administrativa competente por meio do Ofício 23.728/2016-Daesp/Copra/Cgcap/Difin-FNDE, recebido em 28/12/2016 (peça 11, p. 3-4, e peça 12, p. 3) .
16. Verificou-se que o valor atualizado do débito apurado (sem juros) em 1/7/2017 é superior a R$ 100.000,00, na forma estabelecida conforme os arts. 6º, inciso I, e 19 da IN-TCU 71/2012, modificada pela IN-TCU 76/2016.
17. A tomada de contas especial estava, assim, devidamente constituída e em condição de ser instruída.
18. Da análise dos documentos presentes nos autos, verificou-se que Francisco José Ferreira Noronha, Prefeito Municipal de Trairi/CE no período de 13/4/2013 a 12/8/2014, era a pessoa responsável pela gestão, execução e prestação de contas dos recursos federais recebidos à conta do PNATE/2013, tendo em vista que todas as ordens bancárias foram creditadas em sua gestão, e que os débitos apontados recaíram, também, em sua gestão, e, no entanto, ele não tomou as medidas para que esses recursos fossem executados corretamente.
19. Verificou-se também que, como foi apontado o superfaturamento resultante de sobrepreço e de pagamento por serviços não prestados, deveria haver a responsabilização solidária da empresa contratada - Elocar Construtora e Serviços Eireli, na medida em que figura como a principal beneficiária do débito apurados nos autos.
20. Na instrução inicial (peça 27) , analisando-se os documentos nos autos, concluiu-se pela necessidade de realização da citação solidária de Francisco José Ferreira Noronha e da empresa Elocar Construtora e Serviços Eireli, bem como a audiência de Francisco José Ferreira Noronha, nestes termos, com o acréscimo presente no pronunciamento da Subunidade, segundo o qual o débito deveria ser acrescido das duas parcelas acima referidas, nos valores de R$ 115.676,00 e R$ 116.211,00 (peça 28) :
'a) realizar a citação solidária de Francisco José Ferreira Noronha (XXX.538.353-XX) e da empresa Elocar Construtora e Serviços Eireli (10.910.136/0001- 92) , com fundamento nos arts. 10, § 1º, e 12, incisos I e II, da Lei 8.443/1992 c/c o art. 202, incisos I e II, do RI/TCU, para, no prazo de quinze dias, apresentarem alegações de defesa quanto às irregularidades detalhadas a seguir:
i) Irregularidade:
a) Francisco José Ferreira Noronha: não consecução dos objetivos pactuados no PNATE/2013, contrariando a Resolução-FNDE/CD 12, de 17 de março de 2011, e concorrer para a prática das irregularidades constatadas no Relatório de Demandas Externas 00206.000630/2014-81, da Controladoria-Geral da União, a saber: (i) realização de licitação para a contratação de serviços de locação de veículos destinados ao transporte escolar com rotas superestimadas, gerando prejuízo de R$ 115.676,00; (ii) superfaturamento no valor de R$ 116.211,00 decorrente do pagamento por dias letivos em quantidade superior ao efetivamente determinado no calendário escolar de 2013; (iii) pagamento de 84,53%, na média, a maior do valor do quilômetro licitado em relação àquele subcontratado junto aos proprietários de veículos que efetivamente realizaram as rotas no exercício de 2013, gerando prejuízo potencial no montante de R$ 731.970,34;
b) Elocar Construtora e Serviços Eireli: superfaturamento em contrato firmado com a Prefeitura Municipal de Trairi/CE, decorrente do Pregão Presencial 011/2013 e custeado com recursos do PNATE/2013.
ii) Conduta:
a) Francisco José Ferreira Noronha: deixar de atingir os objetivos pactuados no PNATE, exercício 2003, contrariando a Resolução-FNDE/CD 12, de 17 de março de 2011, na medida em que permitiu a ocorrência de graves irregularidades na aplicação e gestão dos recursos repassados por força do citado programa, conforme se verificou no Relatório de Demandas Externas 00206.000630/2014-81, da Controladoria-Geral da União, as quais estão resumidas no item acima;
b) Elocar Construtora e Serviços Eireli: receber indevidamente valores acima do preço de mercado em razão de superfaturamento decorrente de sobrepreço e de pagamento por serviços não prestados, na contratação de serviços de locação de veículos destinados ao transporte de estudantes do ensino fundamental, no âmbito do contrato resultante do Pregão Presencial 011/2013
iii) Dispositivos violados: Resolução-FNDE/CD 12/2011, arts. 7º, § 8º, e 15, § 1º; e Lei 8.666/1993, art. 43, inciso IV;
e/ou recolherem aos cofres do FNDE as quantias abaixo indicadas, referentes às irregularidades e às condutas de que trata o item 25, alínea 'a', atualizadas monetariamente a partir das respectivas datas até o efetivo recolhimento, abatendo-se na oportunidade as quantias eventualmente ressarcidas, na forma da legislação em vigor.
Débitos: PNATE/2013
	Valor (R$) 
	Data da ocorrência

	192.923,00
	5/6/2013

	100.000,00
	12/7/2013

	115.676,00
	8/7/2013

	319.580,00
	11/9/2013

	184.328,68
	3/10/2013

	116.211,00
	5/12/2013

b) informar os responsáveis de que, caso venham a ser condenados pelo Tribunal, o débito ora apurado será acrescido de juros de mora, nos termos do § 1º do art. 202 do RI/TCU;
c) informar os responsáveis de que o recolhimento tempestivo do débito somente saneará o processo caso seja reconhecida a sua boa-fé e não se constate outra irregularidade nas contas, nos termos do art. 12, inciso VI, da Resolução-TCU 170/2004;
d) realizar a audiência de Francisco José Ferreira Noronha (XXX.538.353-XX) , prefeito do Município de Trairi/CE no período de 13/4/2013 a 12/8/2014, com fundamento nos arts. 10, § 1º, e 12, incisos I e III, da Lei 8.443/1992 c/c o art. 202, incisos I e III, do RI/TCU, para no prazo de quinze dias, apresentar razões de justificativa quanto às irregularidades detalhadas a seguir:
i) Irregularidade: (i) Subcontratação total do serviço de transporte escolar no exercício de 2013, sem autorização da Administração contratante; (i) não apresentação do processo de dispensa de licitação 2013.06.10.2.
ii) Conduta: permitir a subcontratação do serviço de transporte escolar, no exercício de 2013, sem a autorização do Município contratante; (ii) deixar de apresentar o processo de dispensa de licitação 2013.06.10.2, quando estava obrigado a fazê-lo pela legislação de regência.
iii) Dispositivos violados: Resolução FNDE/CD 12/2011, arts. 7º, § 8º, e 15, § 1º; Lei 8.666/1993, art. 26 c/c os arts. 72 e 78, inciso VI.
e) encaminhar cópia da instrução aos responsáveis, a fim de subsidiar a apresentação de suas alegações de defesa e/ou razões de justificativa; e
f) esclarecer aos responsáveis, em obediência ao art. 12, § 3º, da Lei 8.443/1992, e ao art. 12, inciso VII, da Resolução TCU 170/2004, que o não atendimento à citação ou à audiência implicará revelia, para todos os efeitos, dando-se prosseguimento ao processo.'
21. Em cumprimento ao pronunciamento da Unidade (peça 29) , foi efetuada a citação solidária de Francisco José Ferreira Noronha e da empresa Elocar Construtora e Serviços Eireli, bem como a audiência de Francisco José Ferreira Noronha, como segue:
	Ofício
	Data de Recebimento do Ofício
	Nome do Recebedor do Ofício
	Observação
	Fim do Prazo para Defesa

	14717/2019-TCU/Seproc (peça 32) , de 10/12/2019, a Francisco José Ferreira Noronha
	30/12/2019, conforme AR de peça 37
	Joerly Dias
	Ofício recebido no endereço do responsável, conforme pesquisa no sistema da Receita Federal (peça 30) 
	28/1/2020

	14718/2019/TCU/Seproc (peça 33) , de 10/12/2019, à Elocar Construtora e Serviços Ltda. ME
			Ofício devolvido como 'ausente' (peça 38) 
	
	5731/2019/TCU/Seproc (peça 45) , de 21/2/2020, à Elocar Construtora e Serviços Ltda. ME
	18/3/2020, conforme AR de peça 49
	Luís Carlos
	Ofício recebido no endereço do responsável, conforme pesquisa no sistema da Receita Federal (peça 42) 
	26/5/2020

	5733/2019/TCU/Seproc (peça 46) , de 21/2/2020, à Elocar Construtora e Serviços Ltda. ME
			Ofício devolvido como 'mudou-se' (peça 50) 
	
	5734/2019/TCU/Seproc (peça 47) , de 21/2/2020, à Elocar Construtora e Serviços Ltda. ME
	16/3/2020, conforme AR de peça 48
	Antônio de Souza
	Ofício recebido no endereço do responsável, conforme pesquisa no RENACH (peça 42) 
	31/3/2020

	Edital 0223/2020-TCU/Seproc (peça 43) , de 4/3/2020
			Publicado no DOU de 6/3/2020 (peça 44) 
	24/3/2020

22. Francisco José Ferreira Noronha, através de advogado legalmente constituído, conforme procuração à peça 34, pediu e obteve prorrogação do prazo concedido (peças 35-36) , tendo apresentado suas alegações de defesa em 29/1/2020, presentes nas peças 39-41, a seguir sintetizadas e analisadas.
23. A Elocar Construtora e Serviços Eireli, por sua vez, transcorrido o prazo regimental, permaneceu silente, devendo ser considerada revel, nos termos do art. 12, § 3º, da Lei 8.443/1992.
EXAME TÉCNICO
Revelia da Elocar Construtora e Serviços Eireli
Da validade das notificações
24. Preliminarmente, cumpre tecer breves considerações sobre a forma como são realizadas as comunicações processuais no TCU. A esse respeito, destacam-se o art. 179, do Regimento Interno (Resolução-TCU 155, de 4/12/2002) e o art. 4º, inciso III, § 1º, da Resolução-TCU 170, de 30 de junho de 2004, in verbis:
'Art. 179. A citação, a audiência ou a notificação, bem como a comunicação de diligência, farse-ão:
I - mediante ciência da parte, efetivada por servidor designado, por meio eletrônico, fac-símile, telegrama ou qualquer outra forma, desde que fique confirmada inequivocamente a entrega da comunicação ao destinatário;
II - mediante carta registrada, com aviso de recebimento que comprove a entrega no endereço do destinatário;
III - por edital publicado no Diário Oficial da União, quando o seu destinatário não for localizado
 (...) 
Art. 3º As comunicações serão dirigidas ao responsável, ou ao interessado, ou ao dirigente de órgão ou entidade, ou ao representante legal ou ao procurador constituído nos autos, com poderes expressos no mandato para esse fim, por meio de:
I - correio eletrônico, fac-símile ou telegrama;
II - servidor designado;
III - carta registrada, com aviso de recebimento;
IV - edital publicado no Diário Oficial da União, quando o seu destinatário não for localizado, nas hipóteses em que seja necessário o exercício de defesa'.
Art. 4º. Consideram-se entregues as comunicações:
I - efetivadas conforme disposto nos incisos I e II do artigo anterior, mediante confirmação da ciência do destinatário;
II - realizadas na forma prevista no inciso III do artigo anterior, com o retorno do aviso de recebimento, entregue comprovadamente no endereço do destinatário;
III - na data de publicação do edital no Diário Oficial da União, quando realizadas na forma prevista no inciso IV do artigo anterior.
§ 1º O endereço do destinatário deverá ser previamente confirmado mediante consulta aos sistemas disponíveis ao Tribunal ou a outros meios de informação, a qual deverá ser juntada ao respectivo processo.
 (...) '
25. Portanto, temos que a validade da citação via postal não depende de que o aviso de recebimento seja assinado pelo próprio destinatário da comunicação, o que dispensa, no caso em tela, a entrega do AR em 'mãos próprias'. A exigência da norma é no sentido de o Tribunal verificar se a correspondência foi entregue no endereço correto, residindo aqui a necessidade de certeza inequívoca.
26. Não é outra a orientação da jurisprudência do TCU, conforme se verifica dos julgados a seguir transcritos:
'São válidas as comunicações processuais entregues, mediante carta registrada, no endereço correto do responsável, não havendo necessidade de que o recebimento seja feito por ele próprio.' (Acórdão 3648/2013-TCU-Segunda Câmara, Relator Ministro JOSÉ JORGE) ;
'É prescindível a entrega pessoal das comunicações pelo TCU, razão pela qual não há necessidade de que o aviso de recebimento seja assinado pelo próprio destinatário. Entregandose a correspondência no endereço correto do destinatário, presume-se o recebimento da citação.' (Acórdão 1019/2008-TCU-Plenário, Relator Ministro BENJAMIN ZYMLER) ;
'As comunicações do TCU, inclusive as citações, deverão ser realizadas mediante Aviso de Recebimento - AR, via Empresa Brasileira de Correios e Telégrafos, bastando para sua validade que se demonstre que a correspondência foi entregue no endereço correto.' (Acórdão 1526/2007-TCU-Plenário, Relator Ministro AROLDO CEDRAZ) .
27. A validade do critério de comunicação processual do TCU foi referendada pelo Supremo Tribunal Federal, nos termos do julgamento do MS-AGR 25.816/DF, por meio do qual se afirmou a desnecessidade da ciência pessoal do interessado, entendendo-se suficiente a comprovação da entrega do 'AR' no endereço do destinatário:
'EMENTA: AGRAVO REGIMENTAL. MANDADO DE SEGURANÇA. DESNECESSIDADE DE INTIMAÇÃO PESSOAL DAS DECISÕES DO TRIBUNAL DE CONTAS DA UNIÃO. ART. 179 DO REGIMENTO INTERNO DO TCU. INTIMAÇÃO DO ATO IMPUGNADO POR CARTA REGISTRADA, INICIADO O PRAZO DO ART. 18 DA LEI 1.533/51 DA DATA CONSTANTE DO AVISO DE RECEBIMENTO. DECADÊNCIA RECONHECIDA. AGRAVO IMPROVIDO.
O envio de carta registrada com aviso de recebimento está expressamente enumerado entre os meios de comunicação de que dispõe o Tribunal de Contas da União para proceder às suas intimações.
O inciso II do art. 179 do Regimento Interno do TCU é claro ao exigir apenas a comprovação da entrega no endereço do destinatário, bastando o aviso de recebimento simples.'
28. No caso vertente, dos diversos ofícios de citação enviados à Elocar Construtora e Serviços Eireli, dois deles, os Ofícios 5.731 e 5.743/2019/TCU/Seproc (peças 45 e 47) , foram encaminhados aos endereços constantes da base de dados da Receita Federal e do RENACH (peça 42) , tendo sido recebidos em 16 e 18/3/2020 (peças 48 e 49) , respectivamente; não obstante, ante a demora no encaminhamento dos respectivos ARs, houve a realização da citação mediante Edital publicado no DOU (peças 43 e 44) .
29. Apesar de regularmente citada, a empresa responsável deixou transcorrer in albis o prazo regimental que lhe foi concedido para apresentar alegações de defesa e razões de justificativa e/ou efetuar o recolhimento do débito, motivo pelo qual se impõe o reconhecimento da revelia de que trata o art. 12, § 3º, da Lei 8.443/1992.
30. Deve-se observar que, nos processos do TCU, a revelia não implica a presunção de que sejam verdadeiras todas as imputações levantadas contra os responsáveis, diferentemente do que ocorre no processo civil, em que o não comparecimento do réu aos autos leva à presunção da verdade dos fatos narrados pelo autor. Dessa forma, a avaliação da responsabilidade do agente não pode prescindir da prova existente no processo ou para ela carreada.
31. Assim, independentemente da revelia, a avaliação da responsabilidade do agente nos processos desta Corte não prescinde dos elementos existentes nos autos ou para ele carreados, uma vez que são regidos pelo princípio da verdade material (Acórdão 163/2015-TCU-Segunda Câmara, Relator Ministro ANDRÉ DE CARVALHO; 2.685/2015-TCU-2ª Câmara, Relator Ministro RAIMUNDO CARREIRO; 2.801/2015-TCU-1ª Câmara, Relator Ministro WALTON ALENCAR RODRIGUES; 4.340/2015-TCU-1ª Câmara, Relator Ministro WEDER DE OLIVEIRA e 5.537/2015-TCU-1ª Câmara, Relator Ministro WEDER DE OLIVEIRA) .
32. Cabe destacar que, nas fases anteriores desta TCE, a empresa responsável não se manifestou quanto à irregularidade que lhe foi imputada, tendo em vista que não fazia parte do processo.
Alegações de defesa de Francisco José Ferreira Noronha
Preliminares
33. Alega que deve ser excluído do polo passivo do processo, pois as irregularidades imputadas não decorrem de atos de gestão por ele praticados como prefeito municipal, mas sim de atos realizados diretamente pelo agente delegado, no caso o Secretário Municipal de Educação, tendo em vista que 'o modelo administrativo adotado pelo município em exame, no exercício de 2013, utiliza a técnica administrativa da DESCONCENTRACÃO', conforme instrumento normativo que regulamenta a administração pública na municipalidade e portaria do gestor nomeado para o cargo de Secretário de Educação do município, por ele anexados.
34. Informa que assumiu o cargo de Chefe do Poder Executivo do Município do Trairí/CE em 8/3/2013, conforme Ata de Posse e Diploma também em anexo, em decorrência do afastamento da então Prefeita Municipal pela Justiça Eleitoral, lembrando ainda, que mesmo já tendo iniciado o período letivo, os professores municipais se encontravam em greve, consoante declarações de profissionais municipais e Ata da Assembleia Geral do Sindicato, que finalizara o estado de greve dos professores em 12/4/2013 (anexos) , não havendo a administração anterior, afastada do cargo judicialmente, realizado o necessário certame licitatório para a contratação de transporte escolar na municipalidade.
35. Desse modo, a Secretaria de Educação, em decorrência da urgência da prestação do serviço, realizou a Dispensa de Licitação 007/2013-DL/2013 e em seguida o Pregão 011/2013, adaptando para tanto o Termo de Referência utilizado pela Administração anterior no exercício de 2012, que fundamentou o Pregão 11.27.1/2012, documentação igualmente por ele juntada.
36. Destaca que a confecção dos Termos de Referência para a contratação do serviço de transporte escolar se mostra como sendo 'um ato de altíssima complexidade técnica', que vai 'além da capacidade técnica/profissional do Chefe do Poder Executivo', motivo pelo qual não teria ele a 'expertise' necessária para revisar o ato praticado no âmbito da Secretaria de Educação.
37. Ressalta que o entendimento firmado por esta Corte de Contas é no sentido de que três condutas do gestor podem conduzir à responsabilidade da autoridade delegante, quais sejam:
a) comprovado conhecimento da flagrante ilegalidade cometida pelo delegado, que caracteriza conivência do delegante;
b) má escolha daquele a quem confiou a delegação, que configura culpa in eligendo; e
c) falta de fiscalização dos procedimentos exercidos por outrem, que consubstancia culpa in vigilando.
38. Nessa linha de raciocínio, alega que não restou demonstrado nos autos qualquer elemento que aponte o fato de que ele teria conhecimento ou sido conivente em qualquer dos atos tidos como irregulares pela CGU; ao contrário, estava atuando com a maior economicidade possível, vez que o Termo de Referência usado como base para a contratação da despesa era advindo de exercícios anteriores e dentro do definido como 'reserva do possível'.
39. Quanto à má escolha daquele a quem confiou a delegação (culpa in eligendo) , destaca que não há qualquer elemento demonstrando que as irregularidades apontadas são decorrentes de desonestidade ou carência técnica do agente delegado, e que 'não se pode falar em culpa in vigilando ou mesmo in eligendo para promover a responsabilização objetiva do administrador', devendo a acusação apontar em que aspecto reside a atuação/omissão do agente delegante.
Mérito
Pagamento de 84,53%, na média, a maior do valor do quilômetro licitado em relação àquele subcontratado junto aos proprietários de veículos que efetivamente realizaram as rotas no exercício de 2013, gerando prejuízo potencial no montante de R$ 731.970,34
40. Aduz que a afirmação da CGU 'se mostra totalmente descabida', pois não haveria como considerar tal percentual como sobrepreço, vez que os preços praticados na contratação estavam 'em total consonância com a realidade do mercado para época', e que o cálculo do valor do suposto superfaturamento, comparando o 'valor licitado' e o 'valor pago' pela cessão do veículo (esclarecendo que não se trataria de sublocação do serviço e sim cessão de bens) , encontrando uma média de R$ 1,75 por quilômetro, referente ao 'valor contratado' e uma média de R$ 3,22, referente ao 'valor licitado', desconsidera os custos da empresa com tributos, contribuições, funcionários e despesas diversas e, principalmente, o próprio e necessário lucro da empresa na execução do serviço, objetivo-fim da atividade empresarial.
41. Quanto à alegação de que o contrato de 'sublocação', em sua Cláusula Sexta (Dos Encargos e Obrigações da Contratada) previa que as despesas diretas e indiretas da mencionada avença correriam por conta do contratado, destaca apenas que, necessariamente, deverá haver o pagamento dos custos diretos e indiretos, a exemplo dos tributos, sob pena de se estar praticando evasão fiscal; observa que, como a carga tributária brasileira gira em torno de 17,5% do valor total do contrato, deveria ser subtraído do montante do prejuízo 'o valor aproximado de R$ 156.946,53, a título de, tão somente, carga tributária'.
42. Com o intuito de demonstrar que o preço praticado pelo Município de Trairí na contratação em exame se mostra dentro dos padrões de mercado, traz uma tabela com os valores praticados na contratação do transporte escolar do ensino médio, no Estado do Ceará, no âmbito do próprio Município do Trairí e no Município de Itapipoca (vizinho) , como segue abaixo:
	Ente político
	Valor do Km contratado
	Conclusão

	Rede pública estadual de Trairi/CE
	4.40
	Valor maior que o de Trairi

	Rede pública estadual de Itapipoca/CE
	4,90
	Valor maior que o de Trairi

	Município de Trairi/CE
	3,22
	Menor valor comparativo

43. A título de comprovação, juntou cópia da Justificativa da Dispensa de Licitação 07/2013, do Governo do Estado do Ceará, e do extrato de Dispensa de Licitação I28278641/2013, do município de Itapipoca-CE.
Contratação de serviços de locação de veículos destinados ao transporte escolar com rotas superestimadas, constatada em 35 rotas, gerando prejuízo de R$ 115.676,00
44. Para justificar tal irregularidade, ele relembra, como dito nos itens 34 e 35 desta instrução, como se deu o início de sua gestão em 8/3/2013, em decorrência do afastamento da então Prefeita Municipal pela Justiça Eleitoral, alegando que a conturbação no cenário político provocou um verdadeiro caos em sua administração, não tendo havido 'qualquer procedimento de transição de governo'.
45. Salienta que, mesmo já tendo iniciado o período letivo, os professores municipais se encontravam em greve, a qual só acabou em 12/4/2013, não havendo a administração anterior realizado o necessário certame licitatório para a contratação de transporte escolar na municipalidade e assim, ante a urgência da prestação do serviço, a Secretaria de Educação realizou a Dispensa de Licitação 007/2013-DL/2013 e em seguida o Pregão 011/2013, adaptando para tanto o Pregão 11.27.1/2012.
46. Alega que, mesmo com a citada urgência, conseguiu reduzir a quantidade de rotas de 50 para 44, destacando que o valor mensal estabelecido no referido Pregão 11.27.1/2012 fora de R$ 333.074,50, enquanto na Dispensa de Licitação 007/2013-DL/2013 este valor foi de RS 192.923,06.
47. Ressalta que, posteriormente, foi realizado pela municipalidade um estudo por Sistema de Posicionamento Global - GPS, que aperfeiçoou as referidas rotas, dando ensejo à deflagração do Pregão 013/2014, verificando-se, em um comparativo das rotas do Pregão 011/2013 com as do Pregão 013/2014, ter havido um aperfeiçoamento destas, decorrentes de novos estudos, construções de novas vias etc., o que não significaria a ocorrência de superestimativa das rotas.
Superfaturamento no valor de R$ 116.211,00 decorrente do pagamento por dias letivos em quantidade superior ao efetivamente determinado no calendário escolar de 2013
48. Esclarece que a diferença apontada pela CGU - um dia a mais nos meses de setembro e outubro e três dias a mais nos meses de novembro e dezembro, num total de seis dias, decorre do fato de que foram realizadas aulas extras aos sábados e feriados, não constantes no referido calendário, devido ao atraso no início do ano letivo, consequência do estado de greve dos profissionais de educação acima mencionada.
49. Assim, apesar da dificuldade em se conseguir documentação que comprove a alegação em questão, ante o longo lapso temporal em que ocorreram os fatos, anexa cópia da documentação necessária para a demonstração da ausência do superfaturamento em questão, como segue:
a) em 14/9/2013 (sábado) , foram aplicadas provas nas escolas municipais;
b) em 28/10/2013 (segunda-feira, feriado do dia do funcionário público) , houve aula extra;
c) em novembro foram efetivamente quatro dias a mais do que o previsto no calendário escolar: 15 e 16/11/2013 (sexta, feriado nacional, e sábado) , 22 (feriado municipal) e 30 (sábado) , em que houve aulas extras, esclarecendo que o pagamento deste último dia só foi contabilizado em dezembro;
d) desse modo, em dezembro foram dois dias, 14 e 28, em que houve aulas extras aos sábados.
Subcontratação total do serviço de transporte escolar no exercício de 2013, sem autorização da Administração contratante, e não apresentação do processo de dispensa de licitação 2013.06.10.2
50. Alega não ter havido subcontratação do referido serviço tendo em vista que, para que se caracterize a subcontratação, deve-se 'preliminarmente identificar se o contrato envolve obrigação de meio ou de fim, pois se a Administração ou a necessidade pública forem satisfeitas com determinada prestação de serviço', seria 'irrelevante' saber a forma, desde que legítima, que a empresa contratada utilizou para obter a disponibilidade dos equipamentos suficientes e bastantes para a consecução do objeto.
51. Afirma que, no presente caso, a obrigação fim (execução do serviço de transporte escolar de alunos) foi realizada com êxito pela empresa contratada, não importando se os veículos por ela ofertados são ou não de sua propriedade, ressaltando que, embora haja um vínculo entre a referida empresa e alguns proprietários de veículos, não houve a transferência de nenhuma obrigação/encargo, em decorrência do contrato celebrado.
52. Para corroborar suas alegações, trouxe trechos de doutrinas e de decisões dos Tribunais de Contas dos Estados do Ceará e de São Paulo, e do próprio TCU, sob a relatoria do Exmo. Sr. Ministro Vital do Rego.
53. Por fim, quanto à não apresentação do processo de dispensa de licitação 2013.06.10.2, declara não ter encontrado nenhum processo com tal numeração durante sua gestão, sendo que a Dispensa de Licitação que possui correlação com o serviço de transporte escolar é a de 007/2013-DL/2013, cuja cópia anexou.
Análise das alegações de defesa de Francisco José Ferreira Noronha
54. As alegações de defesa apresentadas por Francisco José Ferreira Noronha devem ser rejeitadas em parte, como veremos a seguir.
Preliminares
55. Não procede a alegação de que deveria ser excluído do polo passivo do processo ante a prática de atos de gestão diretamente pelo agente delegado, no caso o Secretário Municipal de Educação, ante 'o modelo administrativo adotado pelo município em exame, no exercício de 2013', utilizando a técnica da 'desconcentração', tendo em vista que sua responsabilidade decorre do disposto no art. 1º, inciso I, da Lei 8.443/1992, c/c o 5º, inciso I, do Regimento Interno do TCU, abaixo transcrito:
'Art. 5º A jurisdição do Tribunal abrange:
I - qualquer pessoa física ou jurídica, pública ou privada, que utilize, arrecade, guarde, gerencie ou administre dinheiros, bens e valores públicos ou pelos quais a União responda, ou que, em nome desta, assuma obrigações de natureza pecuniária;'.
56. Quanto ao pleito de ilegitimidade passiva, ainda que não tenha sido ele que autorizou e declarou a dispensa de licitação ou que assinou o Contrato 007/2013, conforme se observa na peça 40, p. 26, 39 e 45-49, cabe ressaltar que as transferências federais decorrentes do Programa Nacional de Apoio ao Transporte do Escolar - PNATE são regulamentadas pelas Leis 10.880/2004 e 11.947/2009, e devem ser classificadas como transferências voluntárias (Acórdão 3061/2019-TCU-Plenário) . Consoante a jurisprudência do TCU, o instituto da delegação de competência não exime a autoridade delegante de responsabilidade pela gestão regular dos recursos federais recebidos mediante convênio ou instrumento congênere. No caso em comento (transferência voluntária por força de programa social) , remanesce ao prefeito municipal o dever de supervisão, que não deixa de responder pelos atos tomados por seus delegatários diante da culpa in vigilando ou da culpa in eligendo (Acórdão 7477/2015-TCU-Segunda Câmara, rel. min. Ana Arraes, Acórdão 2403/2015-TCU-Segunda Câmara, rel. min. Ana Arraes, Acórdão 830/2014-TCU-Plenário, rel. min. Marcos Bemquerer Costa) .
57. Logo, nos casos dos prefeitos municipais, a regra geral adotada por este Tribunal é a de responsabilização pessoal do prefeito, pois ainda que a execução dos recursos seja conduzida por auxiliares vinculados ao gabinete do chefe do executivo municipal, a condição de agente político não afasta a responsabilidade do prefeito (Acórdão 3161/2016-TCU-Plenário, rel. min. Ana Arraes, e Acórdão 2603/2011-TCU-Plenário, rel. min. Walton Alencar Rodrigues) .
58. Ademais, 'A delegação interna de atividades administrativas em prefeituras, para a execução de despesas custeadas com recursos públicos federais, não retira do agente político a responsabilidade sobre a execução do convênio, uma vez que ele sempre atua na dupla condição de gestor e agente político'. (Acórdão 3121/2015-TCU-Primeira Câmara, rel. min. Walton Alencar Rodrigues) .
Mérito
Pagamento de 84,53%, na média, a maior do valor do quilômetro licitado em relação àquele subcontratado junto aos proprietários de veículos que efetivamente realizaram as rotas no exercício de 2013, gerando prejuízo potencial no montante de R$ 731.970,34
59. Não procedem as alegações de defesa do responsável, no sentido de que não teria ocorrido sobrepreço, uma vez que os preços praticados estavam 'em total consonância com a realidade do mercado para época', e que o cálculo do valor do suposto superfaturamento desconsiderou os custos da empresa com tributos, contribuições, funcionários e despesas diversas, além do 'próprio e necessário lucro da empresa na execução do serviço, objetivo-fim da atividade empresarial'.
60. Examinando-se o Relatório de Demandas Externas 00206.000630/2014-81 (peças 9 e 16, p. 1-22) , da Controladoria-Geral da União - CGU, verifica-se que, da análise comparativa do valor pago à empresa Elocar Construtora e Serviços Eireli, com aquele pago por ela aos proprietários que efetivamente prestaram o serviço de transporte de alunos da rede pública de ensino, foi constatado que o valor do quilômetro licitado/pago - R$ 3,10, era mais do que o dobro daquele efetivamente pago aos proprietários dos veículos - R$ 1,45, não tendo sido aceita pela CGU a justificativa do responsável à CGU de que a formação do preço do quilômetro licitado levou em conta 'os custos tributários e previdenciários que oneraram a empresa', pois, consoante os Contratos de Sublocação firmados entre a Elocar e os locatários, o proprietário do veículo sublocado arcaria com todas as despesas diretas e indiretamente geradas por seu veículo, tais como: manutenção preventiva e corretiva do veículo, licenciamento, IPVA, alvará, etc., além de arcar com todos os ônus oriundos dos encargos dos serviços, quer de natureza fiscal, trabalhista ou previdenciária, tais como INSS, IRPF e ISS.
61. Cumpre registrar que os referidos Contratos de Sublocação não constam dos autos, tendo sido relacionados no Relatório da CGU na peça 16, p. 59-61.
Contratação de serviços de locação de veículos destinados ao transporte escolar com rotas superestimadas, constatada em 35 rotas, gerando prejuízo de R$ 115.676,00
62. As alegações apresentadas foram suficientes para afastar o débito quanto a este item, tendo em vista que o responsável demonstrou que a situação política e administrativa em que se encontrava o Município na época, com o afastamento da Prefeita pela Justiça Eleitoral e a greve dos professores, a qual só acabou em 12/4/2013, contribuíram de modo significativo, provocando a urgência na contratação da prestação do serviço por meio da Dispensa de Licitação 007/2013-DL/2013, posteriormente do Pregão 11/2013, adaptando para tanto o Pregão 11.27.1/2012.
63. Nesse sentido, vale trazer aos autos o seguinte artigo da Lei de Introdução às Normas do Direito Brasileiro (LINDB) :
'Art. 22. Na interpretação de normas sobre gestão pública, serão considerados os obstáculos e as dificuldades reais do gestor e as exigências das políticas públicas a seu cargo, sem prejuízo dos direitos dos administrados.'
64. A documentação anexada por Francisco José Ferreira Noronha, com o intuito de demonstrar a situação acima referida, é a seguinte:
a) Ata da Sessão do Plenário da Câmara Municipal de Trairi/CE, realizada em 8/3/2013, para dar posse aos segundos colocados nos cargos de Prefeito, Vice-prefeito e Vereadores, Diploma de Prefeito, a ele expedido pela Justiça Eleitoral em 7/3/2013 (peça 39, p. 32-37) ;
b) Declaração da Coordenadora do Núcleo de Ensino da Secretaria de Educação municipal, no sentido de que o calendário letivo de 2013 foi elaborado com previsão para iniciar as aulas no dia 1º/4/2013, porém 'boa parte dos professores, amparados pelo Sindicato da categoria - SISPUMT, não iniciaram o ano letivo', o que 'só veio se normalizar no dia 15 de abril/2013', tendo os dias letivos faltosos sido recuperados no decorrer do ano, acontecendo aos sábados e feriados, o que provocou 'alteração na rota dos transportes, que precisaram ser ampliadas, uma vez que todas as escolas são dependentes de transporte escolar' (peça 39, p. 39) ;
c) Ata da Assembleia Geral Extraordinária do Sindicato dos Servidores Públicos de Trairi-CE, realizada em 12/4/2013 (peça 39, p. 42-43) ;
d) Contrato de Prestação de Serviços 007/2013, firmado entre o Município de Trairi/CE, através da Secretaria de Educação, e a empresa Elocar Construtora e Serviços Ltda. (peça 40, p. 45-56) ;
e) Edital do Pregão Presencial 11.27.1/2012 e respectiva Minuta de Contrato (peça 41) .
65. Vale registrar que a declaração da Coordenadora do Núcleo de Ensino da Secretaria de Educação municipal, emitida em 22/1/2020 (peça 39, p. 39) , por si só, tem baixo valor probatório, pois, no âmbito do TCU, a declaração de terceiros faz prova apenas da existência da declaração, mas não do fato declarado, competindo ao interessado demonstrar a veracidade do alegado (Acórdão 2834/2015-TCU-Segunda Câmara, Relator: Augusto Nardes, e Acórdão 2664/2014-TCU-Plenário, Relator: Augusto Sherman) . No entanto, a referida declaração é robustecida pela Ata da Assembleia Geral Extraordinária do Sindicato dos Servidores Públicos de Trairi-CE (peça 39, p. 42-43) , especificamente quanto ao trecho em que se delibera por 'Retornar a normalidade das aulas a partir do dia 15/4/2013 (segunda-feira) ', o que confere verossimilhança à alegação do responsável de dificuldades concretas experimentadas no início de sua gestão com a greve de professores.
66. Cumpre também destacar que., mesmo com a citada urgência, conseguiu reduzir a quantidade de rotas de 50 para 44, destacando que o valor mensal estabelecido no referido Pregão 11.27.1/2012 fora de R$ 333.074,50, enquanto na Dispensa de Licitação 007/2013-DL/2013 este valor foi de RS 192.923,06.
Superfaturamento no valor de R$ 116.211,00 decorrente do pagamento por dias letivos em quantidade superior ao efetivamente determinado no calendário escolar de 2013
67. Também com relação a este ponto as alegações de defesa merecem ser acolhidas, tendo em vista que demonstrou, com a documentação anexada, ter havido atividades escolares em dias não determinados no calendário escolar de 2013, em decorrência da mencionada greve de professores, como demonstrado a seguir:
a) em 14/9/2013 (sábado) , foram aplicadas provas nas escolas municipais, conforme cópia do calendário escolar na peça 39, p. 51 e 59;
b) em 28/10/2013 (segunda-feira, feriado do dia do funcionário público) , houve aula extra, conforme cópia do livro de chamadas e do calendário escolar na peça 39, p. 50, 53-58 e 60) ;
c) em novembro foram efetivamente quatro dias a mais do que o previsto no calendário escolar: 15 e 16/11/2013 (sexta, feriado nacional, e sábado) , 22 (feriado municipal) e 30 (sábado) , em que houve aulas extras, conforme cópia do livro de chamadas na peça 39, p. 61-62, esclarecendo que o pagamento deste último dia só foi contabilizado em dezembro;
d) desse modo, em dezembro foram dois dias, 14 e 28, em que houve aulas extras aos sábados, conforme cópia do livro de ponto dos professores na peça 39, p. 63-65.
Subcontratação total do serviço de transporte escolar no exercício de 2013, sem autorização da Administração contratante, e não apresentação do processo de dispensa de licitação 2013.06.10.2
68. Não procedem as alegações de defesa quanto a este ponto, tendo em vista que foi constatada pela Controladoria-Geral da União a ocorrência da subcontratação total do referido serviço, conforme Relatório de Demandas Externas 00206.000630/2014-81, o que é contrário ao entendimento do TCU acerca do assunto, considerando como irregular a prática, no âmbito do PNATE, de mera intermediação de empresas que subcontratam todo o objeto do contrato a prestadores de serviços residentes nas próprias localidades onde os serviços são fornecidos. Assim, constatando-se que os preços contratados são superiores aos efetivamente praticados pelos reais prestadores, configura-se a prática de sobrepreço (Acórdão 983/2012-TCU-Plenário, da relatoria do Ministro Augusto Sherman) .
69. Convém transcrever excertos do Voto que fundamentou o referido acórdão que bem elucidam o critério adotado para apurar o superfaturamento, in verbis:
'5.3.5. Feitas essas observações, entendo restar demonstrado o superfaturamento na prestação dos serviços de transporte escolar, bem como a irregularidade quanto à subcontratação total desses serviços. Quanto ao valor do débito a ser imputado, conforme já mencionado, a Secex/CE propõe que o mesmo seja calculado como sendo a diferença entre o valor pago às contratadas e aquele pago aos prestadores dos serviços.
5.3.6. Em que pese já ter discordado dessa forma de cálculo do débito, conforme expus na proposta de deliberação condutora do Acórdão 10919/2011-TCU-Segunda Câmara, prolatado nos autos do TC-Processo 005.955/2011-4, um dos primeiros processos desse conjunto de auditorias que levei ao julgamento daquele Colegiado, entendo caber aqui considerações adicionais.
5.3.7. Naquele processo, que tratava de auditoria de mesmo objeto realizado no Município de Aratuba/CE, foi constatada irregularidade semelhante, a qual mereceu da equipe de auditoria proposta de conversão do processo em tomada de contas especial, com imputação de débito calculado da mesma forma como no presente caso. Naquela oportunidade, não acolhi de imediato a forma proposta de cálculo do valor do débito, ponderando que esse valor deveria ser obtido com base nos preços de mercado. De qualquer forma, tendo em vista principalmente a baixa materialidade do débito apontado naquele caso, deixei de acolher a proposta de conversão do processo em TCE.
5.3.8. É forçoso reconhecer, entretanto, que os preços de mercado para o cálculo do débito não poderiam ser diferentes daquele proposto pela Secex/CE, ou seja, os preços praticados pelos efetivos prestadores dos serviços subcontratados. Obviamente, caso fosse realizada pesquisa junto a fornecedores de transporte escolar com capacidade de prestação de serviços dentro dos padrões aceitáveis, os preços obtidos seriam certamente superiores àqueles precariamente prestados nos casos analisados naquela e nesta auditoria. Não se poderia, portanto, utilizar como referência de preços para cálculo do débito serviços de padrões daqueles efetivamente prestados. Não há também como se abater desse débito eventuais custos de administração decorrentes da subcontratação, tendo em vista que essa subcontração foi totalmente irregular, conforme já discutido nesta proposta de deliberação.
5.3.9. Por essas razões, e considerando, ainda, a materialidade do valor do débito no presente caso, entendo adequada a proposta de instauração de tomada de contas especial em razão do superfaturamento apurado (...) . '
70. Além disso, a CGU destacou a responsabilidade da 'empresa, na pessoa de seus sócios, que participaram de procedimento licitatório, assumindo uma responsabilidade que evidentemente não poderiam cumprir' (peça 16, p. 2-3) , pois, 'conforme consulta aos sistemas eletrônicos disponíveis', verificou que, de janeiro/2004 a dezembro/2013, a mesma 'não possuía nenhum empregado declarado na Relação Anual de Informações Sociais - RAIS', ou empregado registrado no Cadastro Nacional de Informações Sociais - CNIS, nem registro de admissões/demissões de empregados, nem a propriedade de qualquer veículo automotor no cadastro do DENATRAN.
71. Observou ainda a CGU que, logo em seguida à adjudicação do certame, a Elocar Construtora e Serviços Eireli repassou todas as suas obrigações contratuais para cidadãos da municipalidade, através de subcontratos, restando-lhe apenas o encargo de 'mera intermediária', pois, conforme disposto na Cláusula Sexta dos citados subcontratos, 'o proprietário do veículo sublocado arcaria com todas as despesas diretas e indiretamente geradas por seu veículo, tais como: manutenção preventiva e corretiva do veículo, licenciamento, IPVA, alvará, etc., além de arcar com todos os ônus oriundos dos encargos dos serviços, quer de natureza fiscal, trabalhista ou previdenciária, tais como INSS, IRPF e ISS'.
72. Por fim, quanto à não apresentação do processo de dispensa de licitação 2013.06.10.2, considera-se razoável o esclarecimento prestado pelo responsável, no sentido de que não encontrou nenhum processo com tal numeração durante sua gestão, sendo que a Dispensa de Licitação que possui correlação com o serviço de transporte escolar é a de 007/2013-DL/2013, cuja cópia anexou.
73. Desse modo, considera-se que ele não conseguiu justificar a subcontratação total do serviço de transporte escolar, em 2013, sem autorização da Administração contratante, nem a regularidade do pagamento de 84,53%, na média, a maior do valor do quilômetro licitado em relação àquele subcontratado junto aos proprietários de veículos que efetivamente realizaram as rotas naquele exercício, gerando prejuízo potencial no montante de R$ 731.970,34.
74. Portanto, em face da análise promovida nos itens 24 a 71, deve a Elocar Construtora e Serviços Eireli ser considerada revel, nos termos do art. 12, § 3º, da Lei 8.443/1992, e suas contas, assim como as de Francisco José Ferreira Noronha, serem julgadas irregulares, condenando-os solidariamente ao recolhimento do débito apurado e aplicando-lhes a multa prevista no art. 57 da Lei 8.443/1992.
Da análise da pretensão punitiva
75. Vale ressaltar que a jurisprudência pacífica nesta Corte é no sentido da imprescritibilidade das ações de ressarcimento ao erário (Súmula-TCU 282) . Dessa forma, identificado danos ao erário, deve-se instaurar e julgar o processo de tomada de contas especial para responsabilizar seus agentes causadores, respeitando o direito ao contraditório e à ampla defesa, independentemente de quando ocorreram os atos impugnados.
76. Já a pretensão punitiva do TCU, conforme Acórdão 1441/2016-TCU-Plenário, que uniformizou a jurisprudência acerca dessa questão, subordina-se ao prazo geral de prescrição indicado no art. 205 do Código Civil, que é de 10 anos, contado da data de ocorrência da irregularidade sancionada, nos termos do art. 189 do Código Civil, sendo este prazo interrompido pelo ato que ordenar a citação, a audiência ou a oitiva do responsável. Conforme o mesmo Acórdão, a ocorrência desta espécie de prescrição será aferida, independentemente de alegação da parte, em cada processo no qual haja intenção de aplicação das sanções previstas na Lei 8.443/1992.
77. Considerando que os atos imputados foram a não consecução dos objetivos pactuados no PNATE/2013, contratação de serviços de locação de veículos destinados ao transporte escolar com rotas superestimadas, superfaturamento decorrente do pagamento por dias letivos em quantidade superior ao efetivamente determinado no calendário escolar de 2013, e pagamento de 84,53%, na média, a maior do valor do quilômetro licitado em relação àquele subcontratado junto aos proprietários de veículos que efetivamente realizaram as rotas no exercício de 2013, o início da contagem do prazo prescricional deverá coincidir com a data de pagamento da última despesa impugnada - 5/12/2013. Sendo assim, em razão de não ter transcorrido mais de 10 anos entre esta data e a data que ordenou a citação (12/11/2019 - peça 29) , constata-se que não ocorreu a prescrição da pretensão punitiva.
78. Em se tratando de processo em que uma das partes interessadas não se manifestou acerca das irregularidades imputadas, não há elementos para que se possa efetivamente aferir e reconhecer a ocorrência de boa-fé na conduta deste responsável, podendo este Tribunal, desde logo, proferir o julgamento de mérito pela irregularidade das contas, conforme nos termos dos §§ 2º e 6º do art. 202 do Regimento Interno do TCU (Acórdão 2064/2011-TCU-Primeira Câmara, Relator Ministro Ubiratan Aguiar; Acórdão 6182/2011-TCU-Primeira Câmara, Relator Ministro-Substituto Weder de Oliveira; Acórdão 4072/2010-TCU-Primeira Câmara, Relator Ministro Valmir Campelo; Acórdão 1189/2009-TCU-Primeira Câmara, Relator Ministro-Substituto Marcos Bemquerer; Acórdão 731/2008-TCU-Plenário, Relator Ministro Aroldo Cedraz) .
79. Dessa forma, a Elocar Construtora e Serviços Eireli deve ser considerada revel, nos termos do art. 12, §3º, da Lei 8.443/1992, devendo suas contas, assim como as de Francisco José Ferreira Noronha, serem julgadas irregulares, condenando-os ao recolhimento do débito apurado e aplicando-lhes a multa prevista no art. 57 da Lei 8.443/1992.
CONCLUSÃO
80. A partir dos elementos constantes dos autos, foi possível verificar que os recursos repassados ao Município de Trairi/CE, por conta do Programa Nacional de Apoio ao Transporte Escolar - PNATE, no exercício de 2013, não tiveram sua boa e regular aplicação comprovada, ante o pagamento de 84,53%, na média, a maior do valor do quilômetro licitado em relação àquele subcontratado junto aos proprietários de veículos que efetivamente realizaram as rotas naquele exercício, gerando prejuízo potencial no montante de R$ 731.970,34, e a subcontratação total do serviço de transporte escolar.
81. Verifica-se também que Francisco José Ferreira Noronha, Prefeito Municipal de Trairi/CE no período de 13/4/2013 a 12/8/2014, e a empresa contratada, Elocar Construtora e Serviços Eireli, eram as pessoas responsáveis pela gestão dos recursos federais recebidos à conta do PNATE/2013, e, no entanto, não tomaram as providências para que a execução de tais recursos fosse corretamente comprovada.
82. Realizada a citação solidária dos responsáveis, apenas Francisco José Ferreira Noronha apresentou, através de advogado legalmente constituído, suas alegações de defesa, as quais devem ser rejeitadas por serem insuficientes para elidir o débito que lhes foi imposto, vez que não logrou afastar a ocorrência das irregularidades apontadas.
83. Diante disso, e inexistindo nos autos elementos que permitam concluir pela ocorrência de boa-fé ou de outros excludentes de culpabilidade em suas condutas, propõe-se que suas contas sejam julgadas irregulares e condenados em débito, aplicando-se lhes a multa prevista no art. 57 da Lei 8.443/1992.
PROPOSTA DE ENCAMINHAMENTO:
84. Diante do exposto, submetem-se os presentes autos à consideração superior, propondo-se:
a) considerar revel, para todos os efeitos, a empresa Elocar Construtora e Serviços Ltda. ME (10.910.136/0001-92) , dando-se prosseguimento ao processo, com fundamento no art. 12, § 3º da Lei 8.443/1992;
b) rejeitar as alegações de defesa apresentadas por Francisco José Ferreira Noronha (XXX.538.353-XX) , as quais não lograram demostrar a boa e regular aplicação dos recursos públicos repassados através do Programa Nacional de Apoio ao Transporte Escolar - PNATE, no exercício de 2013;
c) julgar irregulares, nos termos dos arts. 1º, inciso I, 16, inciso III, alíneas 'b' e 'c', da Lei 8.443/1992 c/c os arts. 19 e 23, inciso III, da mesma Lei, e com os arts. 1º, inciso I, 209, II e III, 210 e 214, inciso III, do Regimento Interno, as contas de Francisco José Ferreira Noronha (XXX.538.353-XX) , bem como da empresa Elocar Construtora e Serviços Ltda. ME (10.910.136/0001-92) , condenando-os, solidariamente, ao pagamento das quantias a seguir especificadas, atualizadas monetariamente e acrescidas dos juros de mora, calculados a partir da data discriminada até a efetiva quitação do débito, fixando-lhes o prazo de 15 (quinze) dias para que comprovem, perante o Tribunal, o recolhimento da referida quantia aos cofres do Fundo Nacional de Desenvolvimento da Educação - FNDE, nos termos do art. 23, inciso III, alínea 'a', da citada Lei c/c o art. 214, inciso III, alínea 'a', do Regimento Interno, ante irregularidades na execução do Programa Nacional de Apoio ao Transporte Escolar - PNATE, no exercício de 2013, em razão do pagamento de 84,53%, na média, a maior do valor do quilômetro licitado em relação àquele subcontratado junto aos proprietários de veículos que efetivamente realizaram as rotas, e da subcontratação total do serviço de transporte escolar, sem autorização da Administração contratante:
	Valor (R$) 
	Data de ocorrência

	192.923,00
	5/6/2013

	100.000,00
	12/7/2013

	319.580,00
	11/9/2013

	184.328,68
	3/10/2013

d) aplicar a Francisco José Ferreira Noronha (XXX.538.353-XX) , e à empresa Elocar Construtora e Serviços Ltda. ME (10.910.136/0001-92) a multa referida no art. 57 da Lei 8.443, de 1992, fixando-lhes o prazo de 15 (quinze) dias, a partir da notificação, para que comprovem, perante o Tribunal, seu recolhimento aos cofres do Tesouro Nacional, atualizada monetariamente desde a data deste acórdão até a data do efetivo pagamento;
e) autorizar, desde logo, a cobrança judicial das dívidas, nos termos do art. 28, inciso II, da multicitada Lei 8.443/1992, caso não atendida a notificação;
f) autorizar também desde logo, se requerido, com fundamento no art. 26, da Lei 8.443/1992, c/c o art. 217, do Regimento Interno do TCU, o parcelamento da dívida em até 36 (trinta e seis) parcelas, incidindo sobre cada parcela, corrigida monetariamente, os correspondentes legais, fixando-lhe o prazo de quinze dias, a contar do recebimento da notificação, para comprovar perante o Tribunal o recolhimento da primeira parcela, e de trinta dias, a contar da parcela anterior, para comprovar os recolhimentos das demais parcelas, devendo incidir sobre cada valor mensal, atualizado monetariamente, os juros de mora devidos, no caso do débito, na forma prevista na legislação em vigor, alertando a responsável de que a falta de comprovação do recolhimento de qualquer parcela implicará o vencimento antecipado do saldo devedor, nos termos do art. 26, parágrafo único, da Lei 8.443/1992, c/c o art. 217, §2º, do Regimento Interno deste Tribunal;
g) enviar cópia do Acórdão a ser prolatado, bem como do Relatório e do Voto que o fundamentarem ao Procurador-Geral da República no Ceará, nos termos do § 3º do art. 16 da Lei 8.443/1992 c/c o § 7º do art. 209 do Regimento Interno do TCU, para adoção das medidas cabíveis, informando-lhe que o inteiro teor da deliberação pode ser consultado no endereço www.tcu.gov.br/acordaos;
h) encaminhar cópia do Acórdão que vier a ser proferido ao FNDE e aos responsáveis, para ciência, informando que a presente deliberação, acompanhada do Relatório e do Voto que a fundamenta, está disponível para a consulta no endereço www.tcu.gov.br/acordaos, além de esclarecer que, caso requerido, o TCU poderá fornecer sem custos as correspondentes cópias, de forma impressa."
2.	O Ministério Público junto ao TCU, em oitiva regimental, divergiu da proposta oferecida pela unidade instrutora no que se refere à quantificação do débito, nos seguintes termos (peça 55) :
"Trata-se de tomada de contas especial instaurada pelo Fundo Nacional de Desenvolvimento da Educação - FNDE, em desfavor de Francisco José Ferreira Noronha, então Prefeito do Município de Trairi/CE, em razão da não consecução dos objetivos pactuados no Programa Nacional de Apoio ao Transporte Escolar (Pnate) , referente ao exercício de 2013.
Conforme consta da Informação 247/2016 (peça 10, p. 1) , foram transferidos recursos no montante de R$ 896.837,32 (vide também relação de ordens bancárias à peça 6) . Desse total, teriam sido gastos R$ 796.831,74, consoante o Parecer 1.751/2016 (peça 10, p. 9) e a Prestação de Contas à peça 17, p. 1:
Valor recebido em 2013: R$ 896.837,32
+ Saldo do exercício anterior: R$ 26,09
- despesas liquidadas no exercício de 2013: R$ 796.831,74
= saldo a programar: R$ 100.031,67
A presente TCE foi instaurada em razão de irregularidades identificadas em fiscalização empreendida pela CGU, consignadas no Relatório de Demandas Externas 00206.000630/2014-81 (peças 9 e 16) , que abrangeu os exercícios de 2013 e 2014. Como estão sendo tratados nestes autos apenas os recursos repassados em 2013, reproduzo, a seguir, apenas as ocorrências referentes a esse exercício:
- Exercício de 2013:
Parte 1 do relatório:
a) Item 2.1.1. - Diferença média de 84,53% no valor pago do quilômetro contratado junto à empresa Elocar Construtora e Serviços Ltda. (Licitação 11/2013) em relação àqueles subcontratados junto aos proprietários dos veículos que efetivamente realizaram o transporte no exercício de 2013 (houve sublocação de 100% da prestação do serviço de transporte - peça 9, p. 43) , gerando prejuízo potencial de R$ 731.970,34 (peça 9, p. 4-11) ;
b) Item 2.1.3 - Realização de licitação para a contratação de serviços de locação de veículos destinados ao transporte escolar com rotas superestimadas, gerando prejuízo potencial de R$ 115.676,00 por mês (peça 9, p. 20, 27-33 e 21, nesta sequência) . A comparação foi feita com licitação realizada em 2014, na qual, para as mesmas rotas, foram contratadas quilometragens inferiores;
c) Item 2.1.6 - Superfaturamento, no valor de R$ 116.211,00, decorrente do pagamento por dias letivos em quantidade superior ao efetivamente determinado no calendário escolar de 2013 (peça 9, p. 40-42) ;
Parte 2 do relatório:
a) Item 2.2.2 - subcontratação total do serviço de transporte escolar no exercício de 2013, funcionando a vencedora da licitação como mera intermediária entre o município e as pessoas físicas subcontratadas (peça 9, p. 43-45 e peça 16 p. 1-3) ;
b) Item 2.2.5 - Não apresentação do processo de dispensa de licitação 2013.06.10.2 (R$ 319.583,00) , que corresponderia à despesa de R$ 100.000,00, em 12/7/2013, com recursos do Pnate (peça 16, p. 10-12. Vide também extrato à peça 16, p. 40 e relação de pagamentos à peça 16, p. 25) .
A par desse relatório, foi emitida a Informação 247/2016 (parecer financeiro) à peça 10, p. 1-4, a qual considerou a integralidade do valor indicado no item 2.1.1 (R$ 731.970,34) como débito.
Quanto ao item 2.1.3 (R$ 115.676,00 ao mês) , considerou que como 'trata-se do mesmo contrato mencionado no subitem 2.1.1, os valores não se somam'. Ou seja, entendeu que haveria, nesse caso, sobreposição integral de valores.
No tocante ao item 2.1.6 (R$ 116.211,00) , considerou que não deveria ser cobrado o valor total, pois tal implicaria 'cobrança em duplicidade'. Nesse caso, deveria ser aplicado a diferença de 15,47% (100% - 84,53%) sobre o débito apontado. Nada obstante 15,47% de R$ 116.211,00 corresponda a apenas R$ 17.977,84, o valor considerado foi de R$ 62.976,54, que equivale a 54,19% dos R$ 116.211,00. Não há justificativa para tal incorreção.
Assim, nos termos da Informação 247/2016, o débito seria de R$ 794.947,10.
Entretanto, mediante o Parecer 1.751/2016 (peça 10, p. 7-11) , o débito foi ampliado para a totalidade dos valores gastos com recursos do Pnate (R$ 796.831,74) no exercício, considerando que, segundo o Parecer de Execução Física (peça 10, p. 5-6) , os objetivos do programa não teriam sido atingidos.
Tal conclusão não se fundamentou, todavia, em inspeção 'in loco', mas tão somente no relatório da CGU:
'3. Considerando o posicionamento favorável do Conselho, bem como a conclusão do Relatório apresentada pela Controladoria-Geral da União - CGU constante nos Autos, terem constatado falhas, consideramos que as ocorrências apontadas evidenciam que o alcance do objeto e dos objetivos do Programa, não foram atingidos.
4. Diante do exposto, considerando que os fatos apresentados no processo sugerem que as falhas e/ou irregularidades na execução do Programa no exercício de 2013 foram relevantes, e que as ocorrências apontadas evidenciam que o alcance do objeto e objetivos do PNATE não foram cumpridos, na análise das peças integrantes dos autos, mesmo não havendo inspeção 'in loco', recomendamos a NÃO APROVAÇÃO da prestação de contas (...) .' (grifei) 
Encontrando-se os autos no Tribunal, foi elaborada instrução à peça 27. A despeito de ter ressaltado que 'os valores de R$ 115.676,00 e R$ 116.211,00, apontados no item 3 desta instrução, não se somam ao prejuízo potencial constatado pela CGU, de R$ 731.970,34, visto que se trata do mesmo contrato, portanto, haveria cobrança em duplicidade', a auditora instrutora propôs, ao final, a citação solidária de Francisco José Ferreira Noronha e da empresa Elocar Construtora e Serviços Ltda. pelo valor total gasto no exercício (R$ 796.831,74) :
	Valor (R$) 
	Data

	192.923,00
	5/6/2013

	100.000,00
	12/7/2013

	319.580,00
	11/9/2013

	184.328,68
	3/10/2013

O Sr. Diretor, todavia, divergiu da proposta. Entendeu que a adição do superfaturamento decorrente do pagamento por dias letivos em quantidade superior (R$ 116.211,00) , bem assim do superdimensionamento das rotas (R$ 115.676,00) , ao superfaturamento médio de 84,53%, não representaria cobrança em duplicidade.
No seu julgamento, corresponderiam a três modalidades distintas de se praticar superfaturamento e, portanto:
' (...) irregularidades distintas, derivadas de fatos geradores diversos, e, portanto, admitem cobrança cumulativa sem caracterizar duplicidade. Em outras palavras, cada irregularidade, a seu modo, configura uma forma de cobrança maior do que aquela que seria devida pelos serviços de transporte escolar, acarretando enriquecimento sem causa da contratada e prejuízo para o erário.
Veja-se que o pagamento a maior se manifesta na intermediação dos serviços, cobrando-se preços superiores aos que foram efetivamente praticados pelos reais prestadores  (sobrepreço médio de 84,53%) . O pagamento a maior também se releva na cobrança de quantitativos superestimados do serviço, por meio do pagamento por dias letivos em quantidade superior ao efetivamente determinado no calendário escolar de 2013 e por quantidade de 'KM DIA' de 35 rotas superior àquela exigida para trajetos idênticos em contratação posterior do mesmo serviço. Daí porque o ressarcimento dos valores cobrados a maior decorrentes dessas três modalidades superfaturamento é medida que se impõe.
Portanto, manifesto-me favoravelmente à instrução precedente, ressalvando apenas que o débito deve ser acrescido das duas parcelas acima referidas, nos valores de R$ 115.676,00 e R$ 116.211,00, (...) .' (grifei) 
Assim, acrescidas essas parcelas, a citação foi feita com os seguintes valores (peças 32 e 33, 37 e 38, 43-50) :
	Valor (R$) 
	Data

	192.923,00
	5/6/2013

	100.000,00
	12/7/2013

	115.676,00
	8/7/2013

	319.580,00
	11/9/2013

	184.328,68
	3/10/2013

	116.211,00
	5/12/2013

A empresa Elocar Construtora e Serviços Ltda. não compareceu aos autos, evidenciando-se sua revelia.
O Sr. Francisco José Ferreira Noronha apresentou suas alegações de defesa (peças 39-41) , alegando, em essência, que:
a) tomou posse do cargo de prefeito em 8/3/2013, diante do afastamento da então prefeita pela justiça eleitoral. Naquele momento, embora já tivesse ocorrido o início do período letivo, os professores municipais se encontravam em greve (peça 39, p. 39-43) e ainda não havia sido realizada licitação para a contratação do transporte escolar;
b) enquanto não realizada a licitação, foi promovida, em caráter de urgência, a dispensa de licitação 007/2013 (peça 39, p. 46) , com a adaptação do termo de referência usado em 2012. Segundo o defendente, teriam sido adaptadas 'algumas das rotas do transporte escolar, buscando otimizar as mesmas, mantendo muitas delas, em decorrência da urgência de se realizar a contratação. Mesmo com essa 'rápida e urgente avaliação', conseguiu a Secretaria de Educação reduzir o número de rotas de 50 para 44', sendo alcançado um valor mensal de R$ 192.923,06, inferior ao obtido no pregão realizado em 2012 (R$ 333.074,50) . Assim, 'a dispensa em questão foi realizada com norte nos padrões de economia legalmente estabelecidos', a despeito da confecção do termo de referência ser um ato de altíssima complexidade técnica, em especial em um estado de emergência;
c) o preço contratado no pregão presencial 11/2013 se mostraria em consonância com a realidade do mercado à época. Ademais, não se aplicaria ao caso o mero confronto entre o preço/km contratado com a Elocar e o preço pago aos subcontratados, pois estão sendo desconsiderados 'os custos da empresa [Elocar] com tributos, contribuições, custos com funcionários, despesas diversas e, principalmente, o próprio e necessário lucro da empresa na execução do serviço';
d) quanto às obrigações previstas nos contratos de sublocação ('cláusula sexta - dos encargos e obrigações da contratada, previa que as despesas diretas e indiretas da mencionada avença correriam por conta do contratado') , trata-se de relação jurídica distinta do contrato firmado entre a prefeitura e a Elocar, tendo cada um deles suas obrigações e deveres;
e) quando do Pregão 11/2013, em razão da emergência, a municipalidade não possuía qualquer viabilidade de tempo para avaliar as rotas que já eram executadas em 2012, fato que só foi possível quando da deflagração do pregão 013/2014, quando todas foram revisadas e aperfeiçoadas. A despeito disso, 'os valores contratados pela administração de 2013 fora extremamente mais barato para a municipalidade do que os praticados em 2012';
f) a diferença constante no calendário de dias letivos e os dias efetivamente pagos pela prestação do serviço decorreria do 'fato de que foram realizados dias extras de aulas aos sábados, estes não constantes no referido calendário', com o fito de repor os dias de greve dos professores, requerendo o transporte escolar:
- em setembro, teria ocorrido aula no dia 14 (sábado) , quando foram aplicadas provas nas escolas (peça 39, p. 51 e 59) ;
- em outubro, teria ocorrido aula extra no dia 28 (feriado do funcionário público - peça 39, p. 50, 53, 54, 55, 56, 57, 58, 60, 62) ;
- em novembro, teriam ocorrido aulas extras nos dias 15 (feriado nacional - peça 39, p. 50, 54, 57, 60, 61, 62, 65) , 16 (sábado - peça 39, p. 65) , 22 (feriado municipal - peça 39, p. 53, 54, 55, 56, 57, 58, 61, 62, 64) e 30 (sábado - peça 39, p. 65) , sendo esta última contabilizada no mês de dezembro;
- em dezembro, teriam havido aulas extras nos dias 14 (sábado - peça 39, p. 63-64) e 28 (sábado - peça 39, p. 63-64) ;
g) não houve a subcontratação do transporte escolar, visto que 'a obrigação fim - execução do serviço de transporte escolar de alunos - fora realizada com o devido êxito por parte da licitante contratada. Para tanto, esta empresa deveria ter (...) a disponibilidade dos veículos necessários para a prestação do serviço, o que, de fato, ocorreu', não importando 'à Administração se os veículos ofertados pela contratada são ou não da propriedade desta'. Assim:
g.1) embora 'haja vínculo entre a empresa e os proprietários de alguns veículos, não houve a transferência de nenhuma obrigação ou qualquer encargo decorrente do contrato celebrado';
g.2) 'mesmo que parte ou a totalidade dos veículos não seja de propriedade da contratada, isto, por si só, não caracteriza a figura da subcontratação, tendo em vista que (...) o serviço de transporte escolar fora prestado diretamente pela empresa contratada, assumindo, por conseguinte, todas as obrigações e encargos inerentes ao termo contratual avençado'.
As justificativas prestadas foram parcialmente acolhidas (peça 52) , excluindo-se do débito as parcelas acrescidas por Diretor, concernentes às irregularidades 2.1.3 e 2.1.6.
Em razão disso, a auditoria instrutora sugeriu a irregularidade das contas dos responsáveis, condenando-os ao ressarcimento do débito remanescente (R$ 796.831,74) , além da aplicação de multa fundamentada no art. 57 da Lei 8.443/1992. Os dirigentes da Secex-TCE aquiesceram à proposição (peças 53 e 54) .
**
Manifesto-me de acordo com a unidade técnica no tocante à rejeição das alegações oferecidas quanto à diferença média de 84,53% entre o valor do quilômetro contratado junto à empresa Elocar Construtora e Serviços Ltda. (Pregão Presencial 11/2013) e àqueles subcontratados junto aos proprietários dos veículos que efetivamente realizaram o transporte no exercício de 2013.
Como apontado pela CGU, houve a sublocação integral do transporte escolar, funcionando a Elocar como mera intermediária entre o município e as pessoas físicas subcontratadas, que efetivamente prestaram o serviço (peça 9, p. 45) .
Ademais, nos termos dos contratos de sublocação, os proprietários dos veículos ficaram obrigados a 'arcar com todas as despesas diretas e indiretamente geradas por seu veículo, tais como: manutenção preventiva e corretiva do veículo, licenciamento, IPVA, alvará etc.; além de arcar com todos os ônus oriundos dos encargos dos serviços, quer de natureza fiscal, trabalhista ou previdenciária, tais como INSS, IRPF e ISS' (peça 16, p. 3) .
É de se registrar ainda, por relevante, as informações aduzida pela CGU (peça 16, p. 3) , no sentido de que, entre janeiro/2004 e dezembro/2013, 'a contratada não possuía nenhum empregado declarado na Relação Anual de Informações Sociais - RAIS, assim como não se verifica a propriedade de qualquer veículo automotor no cadastro do DENATRAN - Departamento Nacional de Trânsito (atualização: 01/11/2013) ou empregado registrado no Cadastro Nacional de Informações Sociais - CNIS (período de 08/2013 a 12/2013) , bem como que não houve, no período de janeiro a dezembro de 2013 nenhum registro de admissões e demissões de empregados, sob o regime da Consolidação das Leis Trabalhistas - CLT.
Portanto, não tendo sido juntados aos autos qualquer documento apto a comprovar que a Elocar incorreu em custos diretos ou indiretos na execução do contrato, o débito não pode ser afastado.
***
Quanto à segunda irregularidade (rotas superestimadas) , divirjo da Secex-TCE, que se posicionou pelo acolhimento das justificativas prestadas.
Com efeito, ao tomar posse em 8/3/2013, o responsável encontrou sérios problemas na condução da educação municipal, seja pela greve dos professores, seja pela ausência de procedimento licitatório para contratação do transporte escolar.
No entanto, como por ele ressaltado, teve condições de realizar 'rápida e urgente avaliação' das rotas do transporte escolar constantes do termo de referência da licitação de 2012, buscando otimizá-las, reduzindo 'o número de rotas de 50 para 44'. Tal medida teria ensejado economia para o município, posto que o valor contratado foi de R$ 192.923,06/mês (vigente de 9/4/2013 a 9/6/2013 - peça 40, p. 46 e 53) , contra os R$ 333.074,50/mês de 2012.
Todavia, o mesmo cuidado não se verificou no Pregão 11/2013, quando foram mantidas as rotas de 2012, sem qualquer justificativa. Se as mudanças promovidas na dispensa de licitação, realizada em caráter de emergência, foram tão exitosas, porque, ao menos, não mantê-las?
Ressalte-se, ademais, que o pregão presencial só veio a ser realizado em 10/7/2013, havendo, portanto, tempo hábil para uma adicional e melhor revisão das rotas, com a verificação das distâncias efetivamente percorridas, com vistas a seu aprimoramento e redução de custos. Tal se mostraria ainda mais pertinente considerando a economia que uma 'rápida e urgente avaliação' possibilitou na dispensa de licitação.
Todavia, o decorrente contrato foi firmado em 16/7/2013, com vigência de cinco meses (1º de agosto a 31 de dezembro de 2013) no valor total de R$ 1.597.000,00, correspondente a R$ 319.580,00 mensais (peça 9, p. 4-6 e 40) .
Portanto, entendo que as justificativas prestadas não são aptas a afastar a irregularidade.
****
Quanto à terceira ocorrência objeto da citação (pagamento por dias letivos em quantidade superior ao efetivamente determinado no calendário escolar de 2013) , discordo, em parte, da Secex-TCE.
Entendo que possam ser consideradas comprovadas as aulas extras ocorridas nos dias 28/10, 15/11 e 22/11 (em função dos controles de frequência) e 14/12 e 28/12 (com base no ponto da professora Maria José Braga - peça 39, p. 64) . Observo que esses documentos se referem a algumas turmas e a uma única professora, mas, diante da provável dificuldade no levantamento dessas informações, o fato pode ser relevado.
No entanto, quanto ao dia 14/9, não resta demonstrada que houve aplicação de provas nas escolas naquele dia, não sendo possível sequer identificar do que se trata o documento apresentado.
Por fim, com relação aos dias 16 e 30/11, foi trazida aos autos a folha de ponto do professor José Ildemar Rodrigues Braga, que apresenta evidentes rasuras: a palavra 'sábado' foi coberta com corretivo e a assinatura do professor foi sobreposta.
Assim, remanescem sem justificativa o pagamento de um dia não letivo/cada nos meses de setembro, novembro e dezembro.
*****
Concluída a análise das justificativas, entendo necessárias considerações adicionais a respeito do débito, por entender que não foi adequadamente quantificado nestes autos.
Explico.
Como bem ressaltado por Diretor, as irregularidades apontadas pela CGU são distintas, de forma que os correspondentes débitos devem ser cobrados individualmente. Todavia, há que se ter cuidado com as eventuais sobreposições e com a correção das informações adotadas.
No caso, o tomador de contas já havia responsabilizado o ex-prefeito pelo valor total dos recursos federais gastos no exercício (R$ 796.831,74) , de forma que o acréscimo direto das duas parcelas resultou em citação pelo débito de R$ 1.028.718,74, superior, portanto, ao montante recebido em 2013 (R$ 896.837,32) , não sendo possível exigir a restituição de valores que não foram sequer transferidos.
Então o débito seria o total gasto no exercício, tal como indicado no Parecer 1751/2016 (peça 10, p. 7-11) ? Em princípio, não.
Como mencionei acima, a responsabilização pela integralidade dos recursos gastos decorreu do Parecer de Execução Física (peça 10, p. 5-6) , que, sem promover fiscalização in loco¸ apenas com base nos fatos apontados pela CGU, considerou que os objetivos do programa não foram atingidos.
A despeito das graves ocorrências indicadas nos itens 2.1.1, 2.1.3 e 2.1.6 do relatório da CGU, nenhuma das irregularidades apontadas pela CGU para o exercício de 2013 atestam que os serviços foram prestados de forma inadequada, situação diversa do ocorrido em 2014, conforme apontado no item 2.1.5 do Relatório da CGU (Utilização de veículos inadequados para o transporte de alunos, contrariando as determinações do Código de Trânsito Brasileiro, especialmente seus arts. 136 e 139 - peça 9, p. 26 e 34-40) .
Em se verificando irregularidade da espécie, o Tribunal tem promovido a responsabilização exclusiva do agente público, que, além de responder solidariamente com a empresa contratada pelas irregularidades decorrentes de superfaturamento e superdimensionamento de rotas, responde pela prestação inadequada do serviço, a exemplo do Acórdão 8968/2020-TCU-Segunda Câmara, de cujo Voto Condutor reproduzo o trecho abaixo:
'46. À ex-Prefeita cabe a responsabilidade pelo dano solidário com a empresa Maximus Transportes e Serviços de Locação Eireli, no montante de R$ 149.219,40, e, de forma individual, pelo quantum de R$ 62.074,99, haja vista que, consoante apontado pela CGU, os veículos utilizados para o transporte de alunos se encontravam em péssimo estado de conservação, o que impede a conclusão do atingimento do objetivo preconizado pelo PNATE.
 (...) 
49. Também, neste processo, é possível verificar, a partir das fotografias constantes do Relatório de Demandas Externas da CGU, o péssimo estado dos veículos utilizados para o transporte dos alunos, o que, certamente, expôs os usuários ao risco de toda sorte de acidentes, podendo resultar, inclusive, em óbito das crianças e adolescentes (peça 11, pp. 39/40) .
50. Nesse ponto, é importante deixar vincado que a responsabilidade da ex-Prefeita pela utilização dos veículos inadequados no âmbito do PNATE engloba a totalidade do débito ora perquirido, ou seja, para além de responder solidariamente com a empresa contratada pelas irregularidades consubstanciadas em sobrepreço e superdimensionamento de rotas, a ex-chefe do Executivo, também naquela parcela, no valor de R$ 149.219,40, responde por ter possibilitado a prestação do serviço de transporte em condições de extrema precariedade, conforme constou, de forma expressa, no ofício de citação que lhe fora endereçado (peça 39) '
No caso tratado nestes autos (Pnate 2013) , não foi apontada tal ocorrência, motivo pelo qual não se justificaria, em princípio, a responsabilização do ex-prefeito pela totalidade dos recursos repassados, apenas pelos valores atinentes ao superfaturamento, ao superdimensionamento de rotas e ao pagamento por dias letivos em quantitativo superior ao calendário escolar, em solidariedade com a contratada (Elocar Construtora e Serviços Ltda.) .
Então, qual seria o valor do débito? O montante apontado na Informação 247/2016, à peça 10, p. 1-4 (R$ 794.947,10) ? Também não.
Primeiro, porque o documento não considerou a segunda irregularidade (superdimensionamento das rotas) , além de não ter atentado - como todos os pareceres subsequentes - que o valor apurado seria mensal.
Segundo porque, a despeito de ter indicado critério de cálculo para a terceira irregularidade, não o utilizou de fato, não sendo possível distinguir como se deu tal apuração.
A solução seria, então, somar as parcelas de débito apontadas no relatório da CGU? Também acho que não, pois há indicativos de houve sobreposição entre as parcelas, o que pode ser percebido em mero confronto nos cálculos das ocorrências 2.1.3 e 2.1.6.
Como mencionado no relatório da CGU, os pagamentos foram efetuados utilizando um número fixo de dias letivos (22 dias) . Todavia, em quatro dos cinco meses de vigência do contrato em 2013, o número de dias letivos teria sido inferior (21 dias em setembro, 21 dias em outubro, 19 dias em novembro e 19 dias em dezembro) , ensejando pagamento a maior de oito dias de transporte escolar que não realizado (item 2.1.6) . A CGU apurou um débito de R$ 116.211,00, considerando o valor/dia de R$ 14.526,36.
Todavia, ao efetuar o cálculo referente às rotas superestimadas, a CGU, inadvertidamente, considerou o quantitativo de 22 dias, havendo, por conseguinte, sobreposição com os valores calculados no item 2.1.6 acima.
Embora não conste dos autos a memória dos cálculos empreendidos pela CGU, nada impede que também tenha havido sobreposição entre o item 2.1.1 e os demais, fato aventado na Informação 247/2016.
Portanto, o simples somatório das parcelas calculadas pela CGU também não se mostra correto, devendo haver a sua revisão a partir das informações juntadas aos autos.
Para tanto, entendo que, primeiramente, devam ser apurados os serviços não executados (os dias em que não ocorreu o transporte - item 2.1.6 e o superdimensionamento das rotas - item 2.1.3) - que devem ser ressarcidos tomando por base o preço cheio pago à Elocar - para, depois, calcular o superfaturamento de 84,53%, considerando a quilometragem efetivamente rodada e os dias em que ocorreu o transporte de alunos.
Em primeira análise, o cálculo efetuado no item 2.1.6 me parece correto (R$ 116.211,00 - peça 9, p. 40-42) , visto que considerados o preço contratado/km para cada rota, a quilometragem contratada por dia para cada rota, e o número de dias em que não teria havido transporte escolar.
No entanto, há que se revisar esse valor, considerando que foram tidos como justificados cinco dos oito dias questionados pela CGU. Assim, para essa irregularidade, o débito remanescente seria de R$ 43.579,20 (3 x R$ 14.526,40) .
Tendo tal premissa, deve ser realizado o cálculo do superdimensionamento das rotas, que deve considerar o preço contratado/km para cada rota, a diferença entre a quilometragem contratada e a efetivamente percorrida para cada rota, e os dias letivos efetivos de cada mês  (agosto a dezembro) , eliminando-se, assim, a sobreposição com o item 2.1.6.
Assim, tomando-se por base os cálculos efetuados pela CGU na tabela à peça 9, p. 20 e 27-33, chega-se ao seguinte débito:
- agosto (22 dias) : R$ 115.676,00
- setembro (21 dias) : R$ 110.418,00 (= R$ 115.676/22 x 21) ;
- outubro (22 dias) : R$ 115.676,00;
- novembro (21 dias) : R$ 110.418,00;
- dezembro (21 dias) : R$ 110.418,00;
- Total: R$ 562.606,00
Por fim, deve ser calculado o superfaturamento no preço (diferença entre o valor contratado com a Elocar e aqueles efetivamente pagos às subcontratadas) , que deve considerar a quilometragem efetivamente percorrida para cada rota, para os dias letivos efetivos de cada mês (agosto a dezembro) , eliminando-se, assim, a sobreposição com os itens 2.1.3 e 2.1.6.
Considerando que o valor mensal contratado foi de R$ 319.580,00, o valor pago à Elocar, abatidos os dias em que não houve transporte, bem como a quilometragem não rodada, seria de:
- agosto (22 dias) : R$ 203.904,00 (= R$ 319.580,00 - R$ 115.676,00) ;
- setembro (21 dias) : R$ 194.636,00 (= R$ 319.580,00 - R$ 110.418,00 - R$ 14.526,40) ;
- outubro (22 dias) : R$ 203.904,00;
- novembro (21 dias) : R$ 194.636,00;
- dezembro (21 dias) : R$ 194.636,00
- Total: R$ 991.716,00
Aplicando-se o percentual de 84,53% de superfaturamento, o débito correspondente a esta irregularidade seria de R$ 838.297,53.
Somando os valores calculados para as três irregularidades, o débito alcançaria R$ 1.444.482,73, superior, portanto, às despesas liquidadas com recursos do Pnate no exercício de 2013 (R$ 796.831,74) , que funcionariam, por óbvio, como um limitador.
Então, ao final, o valor do débito a ser imputado aos responsáveis deve ser de R$ 796.831,74, como sugerido pela unidade especializada, embora com fundamento diverso? Não.
É necessário considerar que (vide extrato à peça 3) :
a) as despesas com transporte escolar foram sustentadas com recursos de outras fontes;
b) as ordens bancárias começaram a ser creditadas em 2/4/2013;
c) antes da celebração do contrato questionado, decorrente do pregão presencial 11/2013, foram promovidos três pagamentos à Elocar, decorrentes de dispensa de licitação. Esses pagamentos não foram questionados pela CGU em qualquer dos itens do relatório que fundamentam esta TCE e, assim, devem ser abatidos do total de despesas liquidadas, que, como mencionei, é o limitador do débito nestes autos;
Com efeito, o primeiro pagamento, ocorrido em 8/5/2013, foi feito integralmente com recursos do Pnate 2013, decorrente das ordens bancárias de 2/4 e 3/5, no total de R$ 192.297,18 (valor individual de R$ 99.648,59) .
O segundo pagamento, por sua vez, foi parcialmente sustentado com recursos do Pnate 2013. Houve sobra de R$ 6.374,12 referente às ordens bancárias anteriores, que, somada à ordem bancária de 4/6/2013, alcançou o montante de R$ 106.022,71, inferior ao valor da fatura paga em 5/6/2013 (R$ 192.923,06) . A diferença foi suportada com recursos de outra fonte no valor de R$ 86.828,49, creditado em 5/6/2013, e por provável diferença alcançada em rendimento de aplicação financeira/saldo do exercício anterior (R$ 71,86 - o resgate foi de R$ 106.094,57) .
Entre 28/6 e 2/7/2013, foram creditadas ordens bancárias no total de 99.648,59, sendo tais recursos empregados para honrar fatura de R$ 100.000,00, paga em 12/7/2013. A diferença foi paga com recursos de aplicação financeira (R$ 351,41) .
Portanto, os recursos recebidos pelo município até então (R$ 398.594,36) foram integralmente despendidos nos pagamentos derivados da dispensa de licitação, sendo necessário o aporte adicional de R$ 106.022,71 de outra fonte, além de rendimentos de aplicação financeira/saldo remanescente do exercício anterior de R$ 423,27, para o pagamento das faturas.
Assim, do total gasto com recursos do Pnate 2013 (R$ 796.831,74) , R$ 398.594,36  (correspondente aos quatro meses de repasses)  foram despendidos em momento anterior ao contrato decorrente do Pregão Presencial 11/2013, não podendo ser considerados para fins de delimitação do débito, o qual deve corresponder apenas à diferença de R$ 398.237,38 (R$ 796.831,74 - R$ 398.594,36) .
Há que se atentar, ainda, que, como mencionei acima, o contrato foi assinado em julho, para ter início em agosto/2013. Embora o serviço tenha sido, ao que consta, prestado por cinco meses em 2013, só foram efetuados três pagamentos a ele pertinentes nesse ano: três parcelas de R$ 319.580,00 em 11/9, 8/10 e 11/11/2013 (peça 3, p. 3) , tendo o valor correspondente ao último repasse (R$ 99.648,59, em 17/12/2013) permanecido, ao final do ano, em aplicação financeira.
Assim, em meu julgamento, para fins de atualização do débito, devem ser considerados as seguintes parcelas e datas (considerando os valores das ordens bancárias que foram empregados para honrar os referidos pagamentos e as datas de cada pagamento) :
	Valor (R$) 
	Data

	99.291,61
	11/9/2013

	99.648,59
	8/10/2013

	199.297,18
	11/11/2013

******
Ante todo o exposto, manifestando parcial discordância com a Secex-TCE, proponho:
a) considerar revel a empresa Elocar Construtora e Serviços Ltda. ME;
b) rejeitar parcialmente as alegações de defesa apresentadas por Francisco José Ferreira Noronha;
c) julgar irregulares as contas dos responsáveis, condenando-os ao ressarcimento do seguinte débito, sem prejuízo da imputação de multa fundamentada no art. 57 da Lei 8.443/1992:
	Valor (R$) 
	Data

	99.291,71
	11/9/2013

	99.648,59
	8/10/2013

	199.297,18
	11/11/2013"

	É o Relatório.

Geraldo de Holanda Gonçalves Filho (17.824/OAB-CE) e outros, representando Francisco José Ferreira Noronha.

Subprocurador-Geral Lucas Rocha Furtado.

TOMADA DE CONTAS ESPECIAL. TRANSFERÊNCIA DE RECURSOS POR MEIO DO PROGRAMA NACIONAL DE APOIO AO TRANSPORTE ESCOLAR (PNATE). FUNDO NACIONAL DE DESENVOLVIMENTO DA EDUCAÇÃO. NÃO COMPROVAÇÃO DA BOA E REGULAR APLICAÇÃO DOS RECURSOS FEDERAIS REPASSADOS. CITAÇÃO. REJEIÇÃO DAS ALEGAÇÕES DE DEFESA APRESENTADAS. IRREGULARIDADE DAS CONTAS. DÉBITO. MULTA.

TOMADA DE CONTAS ESPECIAL (TCE)

Secretaria de Controle Externo de Tomada de Contas Especial (SecexTCE).

Trata-se de tomada de contas especial instaurada pelo Fundo Nacional de Desenvolvimento da Educação (FNDE) em desfavor de Francisco José Ferreira Noronha, Prefeito Municipal de Trairi/CE de 13/4/2013 a 12/8/2014, em razão de irregularidades na gestão de recursos transferidos por meio do Programa Nacional de Apoio ao Transporte Escolar (PNATE) no exercício de 2013.
À conta do referido Programa, foi transferido à municipalidade o montante de R$ 896.837,32 (peça 6) , de cujo total teriam sido gastos R$ 796.831,74, consoante o Parecer 1.751/2016 (peça 10, p. 9) e a prestação de contas (peça 17) . De se notar que as transferências federais no âmbito do PNATE são regidas pelas Leis 10.880/2004 e 11.947/2009 e consideradas transferências voluntárias (v.g. Acórdão 3061/2019-TCU-Plenário) . 
Na fase interna da TCE, o FNDE concluiu pela impugnação total das despesas realizadas em 2013 em razão de irregularidades relativas, principalmente, a: i) sobrepreço de 84,53% no valor pago por quilômetro rodado, contratado junto à empresa Elocar Construtora e Serviços Eireli (Licitação 11/2013) ; ii) realização de licitação para contratação de serviços de locação de veículos destinados ao transporte escolar com rotas superestimadas; iii) superfaturamento decorrente do pagamento por dias letivos em quantidade superior à efetivamente ocorrida no calendário escolar do exercício; iv)  subcontratação total do serviço de transporte escolar, tendo funcionado a vencedora da licitação como mera intermediária entre o município e as pessoas físicas subcontratadas, destacando-se que o valor do quilômetro contratado (R$ 3,10) foi mais do que o dobro daquele efetivamente pago aos proprietários dos veículos (R$ 1,45) ; e v) não apresentação do processo de dispensa de licitação nº  2013.06.10.2. O Controle Interno anuiu a esse posicionamento.
No âmbito do TCU, o Prefeito à época dos fatos, Francisco José Ferreira Noronha, e a empresa contratada para prestação do serviço de transporte escolar, Elocar Construtora e Serviços Eireli, foram regularmente citados, mas apenas o primeiro apresentou alegações de defesa. Caracterizou-se, assim, a revelia da pessoa jurídica, que deve ser considerada revel, dando-se prosseguimento ao processo, nos termos do art. 12, § 3º, da Lei 8.443/1992.
Em análise de mérito, a secretaria especializada concluiu pela rejeição parcial das alegações de defesa do ex-Prefeito e propôs julgar irregulares as contas dos responsáveis arrolados, com imputação do débito e aplicação da multa prevista no art. 57 da Lei 8.443/1992.
Corroboro as análises empreendidas pela unidade instrutora e o competente adendo oferecido pelo Ministério Público junto ao TCU, razão pela qual incorporo ambos os fundamentos apresentados às minhas razões de decidir.
De início, reputo que está adequadamente delineada a responsabilidade do então prefeito e da empresa contratada nos autos. No caso do gestor municipal, não há como acolher o argumento de que não seria responsável pela gestão financeira do PNATE em virtude de eventual delegação a subordinados. 
Visto que os recursos do PNATE equivalem a transferências voluntárias, a jurisprudência do TCU informa que recai mormente sobre o prefeito municipal o dever de supervisão, que não se afasta, salvo condições específicas devidamente comprovadas, em virtude de atos praticados por seus subordinados (v.g. Acórdão 7477/2015-TCU-Segunda Câmara, relatora ministra Ana Arraes; Acórdão 2403/2015-TCU-Segunda Câmara, relatora ministra Ana Arraes; e Acórdão 830/2014-TCU-Plenário, relator ministro-substituto Marcos Bemquerer Costa) .
Logo, no caso de prefeitos municipais, a regra geral adotada por este Tribunal é a de responsabilização pessoal do mandatário municipal, pois ainda que a execução dos recursos seja conduzida por auxiliares vinculados ao gabinete do chefe do executivo municipal, esse aspecto não afasta a responsabilidade primária do titular (v.g. Acórdão 3161/2016-TCU-Plenário, relatora ministra Ana Arraes; e Acórdão 2603/2011-TCU-Plenário, relator ministro Walton Alencar Rodrigues) .
Em relação à empresa Elocar, está evidenciado o nexo entre os recursos federais repassados, as despesas tidas como realizadas e os pagamentos a ela efetuados. Ou seja, a contratada favoreceu-se de tais recursos e, consequentemente, contribuiu para a consumação do débito apurado nas presentes contas, devendo responder solidariamente. 
Ao me debruçar sobre as irregularidades propriamente ditas, percebo que, à exceção do pagamento de transporte escolar em dias letivos inicialmente não previstos, o ex-Prefeito não logrou trazer aos autos quaisquer justificativas capazes de afastá-las.
Foi alegado principalmente que os valores praticados a maior nas contratações seriam justificáveis em virtude da incidência de carga tributária (no caso do sobrepreço) e de realização de dias letivos não programados para fins de compensação de dias perdidos por motivo de greve (no caso do pagamento por transporte escolar em mais dias letivos do que contido no calendário escolar) . Aduziu ainda que teria obtido economia em relação a contratações anteriores e que não haveria óbice à subcontratação integral uma vez que a finalidade do contrato teria sido cumprida, isto é, haveria simples obrigação de fim e não de meio.
No que se refere ao sobrepreço, não procede a alegação de incidência de carga tributária para justificar tamanha diferença de custos (84,53%) , visto que, nos termos dos contratos de sublocação, os proprietários dos veículos ficaram obrigados a "arcar com todas as despesas diretas e indiretamente geradas por seu veículo, tais como: manutenção preventiva e corretiva do veículo, licenciamento, IPVA, alvará etc.; além de arcar com todos os ônus oriundos dos encargos dos serviços, quer de natureza fiscal, trabalhista ou previdenciária, tais como INSS, IRPF e ISS" (peça 16, p. 3) . E, como não foram juntados aos autos quaisquer documentos aptos a comprovar que a Elocar incorreu em custos extras diretos ou indiretos na execução do contrato, o débito não pode ser afastado.
Acolho, tão somente, as justificativas quanto à realização de dias letivos não programados inicialmente. Em relação a esse ponto, conforme instrução processual, a demonstração de que foram realizados dias letivos não previstos com o objetivo de compensar a carga horária perdida em virtude de greve conduziu ao acolhimento parcial da defesa pela unidade instrutora.
Considerando as ponderações do MPTCU de que ainda remanescem sem justificativa o pagamento de um dia não letivo cada em três meses (setembro, novembro e dezembro de 2013) , aquiesço ao acolhimento parcial das alegações de defesa do ex-Prefeito nos moldes propostos pelo Parquet, e as rejeito em relação às demais irregularidades.
Considerando que os demais argumentos foram corretamente analisados e refutados pela unidade instrutora e pelo MPTCU, remeto à instrução reproduzida no relatório que compõe esta decisão, a qual já acolhi como fundamento.
De mais a mais, valho-me da percuciente e didática análise do Parquet em relação ao valor do débito seguramente imputável aos responsáveis, visto que existe certa sobreposição entre os montantes derivados de cada irregularidade apuradas nos autos, in verbis (peça 55, com destaques do original e devidos ajustes de forma) :
"Como bem ressaltado pelo Diretor, as irregularidades apontadas pela CGU são distintas, de forma que os correspondentes débitos devem ser cobrados individualmente. Todavia, há que se ter cuidado com as eventuais sobreposições e com a correção das informações adotadas.
 (...) 
Para tanto, entendo que, primeiramente, devam ser apurados os serviços não executados (os dias em que não ocorreu o transporte - item 2.1.6 e o superdimensionamento das rotas - item 2.1.3) - que devem ser ressarcidos tomando por base o preço cheio pago à Elocar - para, depois, calcular o superfaturamento de 84,53%, considerando a quilometragem efetivamente rodada e os dias em que ocorreu o transporte de alunos.
Em primeira análise, o cálculo efetuado no item 2.1.6 me parece correto (R$ 116.211,00 - peça 9, p. 40-42) , visto que considerados o preço contratado/km para cada rota, a quilometragem contratada por dia para cada rota, e o número de dias em que não teria havido transporte escolar.
No entanto, há que se revisar esse valor, considerando que foram tidos como justificados cinco dos oito dias questionados pela CGU. Assim, para essa irregularidade, o débito remanescente seria de R$ 43.579,20 (3 x R$ 14.526,40) .
Tendo tal premissa, deve ser realizado o cálculo do superdimensionamento das rotas, que deve considerar o preço contratado/km para cada rota, a diferença entre a quilometragem contratada e a efetivamente percorrida para cada rota, e os dias letivos efetivos de cada mês  (agosto a dezembro) , eliminando-se, assim, a sobreposição com o item 2.1.6.
Assim, tomando-se por base os cálculos efetuados pela CGU na tabela à peça 9, p. 20 e 27-33, chega-se ao seguinte débito:
- agosto (22 dias) : R$ 115.676,00
- setembro (21 dias) : R$ 110.418,00 (= R$ 115.676/22 x 21) ;
- outubro (22 dias) : R$ 115.676,00;
- novembro (21 dias) : R$ 110.418,00;
- dezembro (21 dias) : R$ 110.418,00;
- Total: R$ 562.606,00
Por fim, deve ser calculado o superfaturamento no preço (diferença entre o valor contratado com a Elocar e aqueles efetivamente pagos às subcontratadas) , que deve considerar a quilometragem efetivamente percorrida para cada rota, para os dias letivos efetivos de cada mês (agosto a dezembro) , eliminando-se, assim, a sobreposição com os itens 2.1.3 e 2.1.6.
Considerando que o valor mensal contratado foi de R$ 319.580,00, o valor pago à Elocar, abatidos os dias em que não houve transporte, bem como a quilometragem não rodada, seria de:
- agosto (22 dias) : R$ 203.904,00 (= R$ 319.580,00 - R$ 115.676,00) ;
- setembro (21 dias) : R$ 194.636,00 (= R$ 319.580,00 - R$ 110.418,00 - R$ 14.526,40) ;
- outubro (22 dias) : R$ 203.904,00;
- novembro (21 dias) : R$ 194.636,00;
- dezembro (21 dias) : R$ 194.636,00
- Total: R$ 991.716,00
Aplicando-se o percentual de 84,53% de superfaturamento, o débito correspondente a esta irregularidade seria de R$ 838.297,53.
Somando os valores calculados para as três irregularidades, o débito alcançaria R$ 1.444.482,73, superior, portanto, às despesas liquidadas com recursos do Pnate no exercício de 2013 (R$ 796.831,74) , que funcionariam, por óbvio, como um limitador.
Então, ao final, o valor do débito a ser imputado aos responsáveis deve ser de R$ 796.831,74, como sugerido pela unidade especializada, embora com fundamento diverso? Não.
É necessário considerar que (vide extrato à peça 3) :
a) as despesas com transporte escolar foram sustentadas com recursos de outras fontes;
b) as ordens bancárias começaram a ser creditadas em 2/4/2013;
c) antes da celebração do contrato questionado, decorrente do pregão presencial 11/2013, foram promovidos três pagamentos à Elocar, decorrentes de dispensa de licitação. Esses pagamentos não foram questionados pela CGU em qualquer dos itens do relatório que fundamentam esta TCE e, assim, devem ser abatidos do total de despesas liquidadas, que, como mencionei, é o limitador do débito nestes autos;
Com efeito, o primeiro pagamento, ocorrido em 8/5/2013, foi feito integralmente com recursos do Pnate 2013, decorrente das ordens bancárias de 2/4 e 3/5, no total de R$ 192.297,18 (valor individual de R$ 99.648,59) .
O segundo pagamento, por sua vez, foi parcialmente sustentado com recursos do Pnate 2013. Houve sobra de R$ 6.374,12 referente às ordens bancárias anteriores, que, somada à ordem bancária de 4/6/2013, alcançou o montante de R$ 106.022,71, inferior ao valor da fatura paga em 5/6/2013 (R$ 192.923,06) . A diferença foi suportada com recursos de outra fonte no valor de R$ 86.828,49, creditado em 5/6/2013, e por provável diferença alcançada em rendimento de aplicação financeira/saldo do exercício anterior (R$ 71,86 - o resgate foi de R$ 106.094,57) .
Entre 28/6 e 2/7/2013, foram creditadas ordens bancárias no total de 99.648,59, sendo tais recursos empregados para honrar fatura de R$ 100.000,00, paga em 12/7/2013. A diferença foi paga com recursos de aplicação financeira (R$ 351,41) .
Portanto, os recursos recebidos pelo município até então (R$ 398.594,36) foram integralmente despendidos nos pagamentos derivados da dispensa de licitação, sendo necessário o aporte adicional de R$ 106.022,71 de outra fonte, além de rendimentos de aplicação financeira/saldo remanescente do exercício anterior de R$ 423,27, para o pagamento das faturas.
Assim, do total gasto com recursos do Pnate 2013 (R$ 796.831,74) , R$ 398.594,36  (correspondente aos quatro meses de repasses)  foram despendidos em momento anterior ao contrato decorrente do Pregão Presencial 11/2013, não podendo ser considerados para fins de delimitação do débito, o qual deve corresponder apenas à diferença de R$ 398.237,38 (R$ 796.831,74 - R$ 398.594,36) .
Há que se atentar, ainda, que, como mencionei acima, o contrato foi assinado em julho, para ter início em agosto/2013. Embora o serviço tenha sido, ao que consta, prestado por cinco meses em 2013, só foram efetuados três pagamentos a ele pertinentes nesse ano: três parcelas de R$ 319.580,00 em 11/9, 8/10 e 11/11/2013 (peça 3, p. 3) , tendo o valor correspondente ao último repasse (R$ 99.648,59, em 17/12/2013) permanecido, ao final do ano, em aplicação financeira.
Assim, em meu julgamento, para fins de atualização do débito, devem ser considerados as seguintes parcelas e datas (considerando os valores das ordens bancárias que foram empregados para honrar os referidos pagamentos e as datas de cada pagamento) :
	Valor (R$) 
	Data

	99.291,61
	11/9/2013

	99.648,59
	8/10/2013

	199.297,18
	11/11/2013"

Sob os fundamentos do parecer do Parquet especializado, ratifico que o valor correto do débito atribuível aos responsáveis é o acima referido, que totaliza R$ 398.237,38. Esse cálculo em nada prejudica a defesa dos responsáveis, visto que a citação foi realizada pelos valores individuais de cada irregularidade, somados, ainda que seus respectivos valores tenham se sobreposto.
Importante ressaltar ainda a inocorrência da prescrição da pretensão punitiva à luz do disposto no Acórdão 1441/2016-TCU-Plenário, entendimento tradicionalmente adotado por esta Corte e ainda vigente nos recentes julgados - visto que os recursos foram transferidos ao longo de 2013 (peças 2 e 3) e o ato que ordenou a citação dos responsáveis data de 12/11/2019 (peça 29) .
Por derradeiro, em que pese a situação de "baixada" junto à Receita Federal da Elocar Construtora e Serviços Eireli, entendo que, não havendo nos autos, até o momento, elemento que demonstre o encerramento definitivo e a extinção da pessoa jurídica, deve ocorrer a condenação em débito e aplicação da multa. Nesse sentido, trago dois arestos:
"A situação de 'baixa' de empresa no Sistema CNPJ da Receita Federal não indica, necessariamente, o fim da personalidade jurídica, que somente ocorre após a liquidação da sociedade e o cancelamento de sua inscrição no órgão competente (art. 51 do Código Civil) . Na ausência de provas de sua liquidação, a pessoa jurídica pode ser responsabilizada pelo TCU." (Acórdão 1512/2015-TCU-Primeira Câmara, relator Ministro Bruno Dantas) 
"Enunciado: O encerramento do processo de falência não extingue por si só a personalidade jurídica da empresa, que ainda pode ter suas contas julgadas irregulares, com imputação de débito e aplicação de multa." (Acórdão 1717/2015-TCU-Primeira Câmara, relator Ministro Benjamin Zymler) .
Sendo assim, as informações constantes do processo não permitem concluir pela regular aplicação dos recursos, sendo cabível julgar irregulares as contas dos responsáveis, condenando-os em solidariedade ao pagamento do débito apurado nos autos e aplicando-lhe a multa prevista no art. 57 da referida Lei.
Ante o exposto, voto por que o Tribunal adote o Acórdão que ora submeto à deliberação deste Colegiado.
TCU, Sala das Sessões Ministro Luciano Brandão Alves de Souza, em 30 de março de 2021.
Ministro BRUNO DANTAS 
Relator